---
title: "Clasificación de tweets con distintas representaciones: TF, TF-IDF y Word Embeddings"
subtitle: "Summer Institute in Computational Social Sciences - Buenos Aires 2026 · Taller de NLP y polarización (versión R / tidymodels)"
output:
  html_notebook:
    toc: true
    toc_float: true
    df_print: paged
---

```{r setup, include=FALSE}
knitr::opts_chunk$set(echo = TRUE, warning = FALSE, message = FALSE)
```

# Introducción

El objetivo de este notebook es comparar distintas formas de representar texto
como *features* para un modelo de clasificación, usando como caso el dataset
**HatEval** (SemEval-2019 Task 5), que ya vienen utilizando en las prácticas de
este taller. El dataset viene dividido en tres splits, cada uno en su propio
archivo dentro de `data/`:

- `hateval_train_df.csv`: split de **entrenamiento**. Lo usamos para ajustar
  (`fit()`) cada modelo.
- `hateval_dev_df.csv`: split de **validación**. Lo usamos para elegir el
  mejor valor del hiperparámetro de regularización de cada modelo.
- `hateval_test_df.csv`: split de **test**. Lo usamos únicamente al final,
  para evaluar el desempeño de cada modelo sobre datos que no participaron ni
  del entrenamiento ni de la elección de hiperparámetros.

Cada fila de estos archivos es un tweet con las siguientes columnas relevantes:

- `id`: identificador del tweet
- `text`: el texto del tweet
- `language`: idioma del tweet (`en` o `es`)
- `HS`: 1 si el tweet contiene discurso de odio (*hate speech*), 0 en caso contrario
- `TR`, `AG`: otras anotaciones (agresividad, si el odio está dirigido a un
  individuo o a un grupo) que no vamos a usar acá

La tarea de clasificación va a ser predecir `HS` (discurso de odio sí/no) a
partir del texto del tweet.

Como en la última sección vamos a usar **embeddings preentrenados en
español** (SBWCE), y los tres splits tienen tweets tanto en inglés como en
español, nos vamos a quedar solamente con los tweets en español
(`language == "es"`) de cada split para poder comparar las tres
representaciones sobre los mismos datos.

Al igual que en el ejemplo con reseñas de Amazon (`cap0/ejemplo_clasificacion.ipynb`),
vamos a entrenar en cada caso una regresión logística regularizada por LASSO
(penalización L1), variando el hiperparámetro de regularización. A diferencia
de un flujo típico de `tidymodels` con validación cruzada (K-Fold, vía
`vfold_cv()`), acá **no** usamos K-Fold: como ya contamos con un split de
validación (`dev`) independiente, entrenamos cada candidato sobre `train` y
elegimos el que mejor performa sobre `dev`. Esto se puede expresar en
`tidymodels` con un `rset` de un solo split hecho "a mano" a partir de
`train`/`dev` (en vez del `vfold_cv()` habitual) — lo armamos más abajo con
`rsample::make_splits()` + `rsample::manual_rset()`. `test` queda
completamente afuera de ese proceso, y solo se usa al final para reportar el
desempeño de cada modelo ya elegido.

Vamos a comparar tres formas de vectorizar los tweets:

1. **TF** (*Term Frequency*, bolsa de palabras con conteos)
2. **TF-IDF** (*Term Frequency - Inverse Document Frequency*)
3. **Word embeddings preentrenados** (promedio de vectores de palabras)

Además de las métricas de desempeño (ROC AUC, accuracy, precision, recall,
F1), en TF y TF-IDF vamos a mirar los coeficientes ($\beta$) del modelo para
interpretar qué palabras aprendió a asociar con discurso de odio. Con
embeddings esto no va a ser posible de la misma forma — lo vamos a explicar
en esa sección.

## El "kit" de tidymodels que vamos a usar

Como equivalente de `scikit-learn` usamos el ecosistema `tidymodels`:

| scikit-learn | tidymodels | Para qué |
|---|---|---|
| `CountVectorizer` / `TfidfVectorizer` | `textrecipes::step_tf()` / `step_tfidf()` | vectorización de texto dentro de un `recipe` |
| `Pipeline` | `workflows::workflow()` | encadenar preprocesamiento (`recipe`) + modelo (`model spec`) |
| `LogisticRegression(penalty="l1", solver="liblinear")` | `parsnip::logistic_reg(penalty = tune(), mixture = 1)` con motor `"glmnet"` | regresión logística LASSO |
| bucle manual sobre valores de `C` + `roc_auc_score` en `dev` | `tune::tune_grid()` sobre un `rset` de un solo split (train/dev) | búsqueda de hiperparámetros usando el split de validación |
| `roc_auc_score`, `accuracy_score`, etc. | `yardstick::metric_set(roc_auc, accuracy, precision, recall, f_meas)` | métricas de desempeño |

# Instalación de dependencias y datos externos

```{r instalar-dependencias, eval=FALSE}
# Ejecutar una sola vez para instalar las dependencias de este notebook
install.packages(c(
  "tidyverse", "tidymodels", "textrecipes", "tidytext",
  "glmnet", "word2vec", "stringi", "here", "ranger", "vip"
))
```

```{r descargar-embeddings, eval=FALSE}
## Ejecutar para descargar los embeddings preentrenados en español (SBWCE)
## que vamos a usar en la última sección. Los datasets de HatEval ya están
## versionados en data/, así que no hace falta descargarlos ni clonar nada.
dir.create("models", showWarnings = FALSE)
download.file(
  url = "https://cs.famaf.unc.edu.ar/~ccardellino/SBWCE/SBW-vectors-300-min5.bin.gz",
  destfile = "models/SBW-vectors-300-min5.bin.gz",
  mode = "wb"
)
system("gunzip models/SBW-vectors-300-min5.bin.gz")
```

```{r libraries}
library(tidyverse)    # dplyr, stringr, purrr, tibble, ggplot2...
library(tidymodels)   # recipes, parsnip, workflows, tune, yardstick, rsample, dials
library(textrecipes)  # step_tokenize(), step_tf(), step_tfidf(), step_word_embeddings()
library(tidytext)     # unnest_tokens(), para la matriz TF ilustrativa
library(glmnet)       # motor de la regresión logística LASSO
library(stringi)      # stri_trans_general(), para sacar acentos
library(here)         # rutas relativas a la raíz del repo, sin importar el wd

theme_set(theme_minimal(base_size = 11))
```

```{r rutas}
train_path <- here("data", "hateval_train_df.csv")
dev_path   <- here("data", "hateval_dev_df.csv")
test_path  <- here("data", "hateval_test_df.csv")
```

# TF con LASSO

## Preparación de los datos

Cargamos los tres splits de HatEval (`hateval_train_df.csv`,
`hateval_dev_df.csv` y `hateval_test_df.csv`), nos quedamos en cada uno con
los tweets en español y preprocesamos el texto:

1. Convertimos a minúsculas
2. Eliminamos URLs y menciones (`@usuario`), que son ruido propio de los tweets
3. Eliminamos signos de puntuación
4. Reemplazamos números por la palabra `DIGITO`
5. Eliminamos acentos y caracteres no ASCII

Para cada split, `text_clean` va a ser el texto preprocesado y `HS` la
variable binaria (discurso de odio), convertida a factor para que
`tidymodels` la trate como una tarea de clasificación. La codificamos con
`levels = c("1", "0")` para que `"1"` (hay discurso de odio) sea el primer
nivel — la clase "evento" por default en `yardstick` — igual que
`classes_[1]` en scikit-learn.

```{r preprocess-tf}
preprocess_text <- function(text) {
  text %>%
    str_to_lower() %>%
    # Eliminar URLs
    str_replace_all("https?://\\S+|www\\.\\S+", " ") %>%
    # Eliminar menciones (@usuario)
    str_replace_all("@\\w+", " ") %>%
    # Reemplazar puntuación
    str_replace_all("[^\\w\\s]", " ") %>%
    # Reemplazar números por 'DIGITO'
    str_replace_all("\\d+", "DIGITO") %>%
    # Eliminar acentos y otros caracteres no ASCII
    stri_trans_general("Latin-ASCII") %>%
    # Colapsar espacios múltiples
    str_squish()
}

load_hateval_split <- function(path) {
  read_csv(path, show_col_types = FALSE) %>%
    filter(language == "es") %>%
    mutate(
      text_clean = preprocess_text(text),
      HS = factor(HS, levels = c("1", "0"))
    )
}

train_df <- load_hateval_split(train_path)
dev_df   <- load_hateval_split(dev_path)
test_df  <- load_hateval_split(test_path)

glue::glue(
  "Train: {nrow(train_df)} tweets | Dev: {nrow(dev_df)} tweets | Test: {nrow(test_df)} tweets"
)
```

## Cómo se ve una matriz de Term Frequency

Antes de armar el pipeline completo, vale la pena ver qué produce realmente
una vectorización TF: una matriz donde cada fila es un documento (tweet) y
cada columna una palabra del vocabulario, con la cantidad de veces que esa
palabra aparece en ese documento.

Usamos acá solo 4 oraciones cortas de ejemplo (no el corpus completo), con
`tidytext::unnest_tokens()` + `dplyr::count()`, para que la matriz sea chica
y legible. Con miles de tweets y ngramas de 1-2 palabras como en la sección
siguiente, esta misma matriz tendría decenas de miles de columnas y sería
casi toda ceros (una matriz **dispersa**, *sparse*) — por eso en el pipeline
real usamos `textrecipes::step_tf()`, que guarda la matriz en formato
disperso en vez de como un `data.frame` denso.

```{r tf-ejemplo}
# Oraciones de ejemplo (no son parte del dataset, son solo para ilustrar)
ejemplo_tweets <- tibble(
  id = 1:4,
  text = c(
    "no me gustan los inmigrantes en mi barrio",
    "los inmigrantes trabajan mucho en mi barrio",
    "amo la diversidad y a los inmigrantes",
    "odio a la gente que no piensa como yo"
  )
)

# Solo unigramas acá, a diferencia del pipeline real (1-2 gramas), para que
# el vocabulario resultante sea chico y la matriz se pueda leer de un vistazo.
# unnest_tokens() ya tokeniza y pasa a minúsculas por default.
tf_ejemplo <- ejemplo_tweets %>%
  unnest_tokens(word, text) %>%
  count(id, word, name = "n") %>%
  mutate(tweet = paste0("tweet ", id))

tf_ejemplo_wide <- tf_ejemplo %>%
  select(tweet, word, n) %>%
  pivot_wider(names_from = word, values_from = n, values_fill = 0)

tf_ejemplo_wide
```

```{r tf-ejemplo-heatmap, fig.width=9, fig.height=3}
# Completamos con ceros los pares tweet x word que no aparecieron, para poder
# graficar una grilla completa (equivalente a lo que ya hace la matriz densa
# de un CountVectorizer)
tf_ejemplo_long <- tf_ejemplo_wide %>%
  pivot_longer(-tweet, names_to = "word", values_to = "n")

# Rampa secuencial azul (superficie -> azul oscuro) para representar magnitud
blue_ramp <- c("#fcfcfb", "#cde2fb", "#86b6ef", "#3987e5", "#184f95")

ggplot(tf_ejemplo_long, aes(x = word, y = fct_rev(tweet), fill = n)) +
  geom_tile(color = "#fcfcfb", linewidth = 1.5) +
  geom_text(aes(label = n, color = n / max(n) > 0.5), size = 3.2, show.legend = FALSE) +
  scale_fill_gradientn(colors = blue_ramp, limits = c(0, max(tf_ejemplo_long$n))) +
  scale_color_manual(values = c(`TRUE` = "white", `FALSE` = "#52514e")) +
  labs(
    title = "Matriz de Term Frequency (ejemplo ilustrativo, solo unigramas)",
    x = NULL, y = NULL
  ) +
  theme(
    axis.text.x = element_text(angle = 45, hjust = 1, color = "#52514e"),
    axis.text.y = element_text(color = "#52514e"),
    panel.grid = element_blank(),
    legend.position = "none"
  )
```

## Búsqueda de hiperparámetros usando el split de validación

Armamos un `recipe` + `workflow` con:

1. **Vectorización TF**: `step_tokenize()` + `step_ngram()` (ngramas de 1 y 2
   palabras) + `step_tf()`
2. **Regresión logística LASSO** (`mixture = 1`, motor `glmnet`)

Para elegir el mejor valor de `penalty` (el equivalente en `glmnet` al
inverso de `C` en scikit-learn: en `glmnet` **mayor** `penalty` implica
**mayor** regularización, mientras que en scikit-learn era **menor** `C` el
que implicaba mayor regularización) probamos 30 valores en escala
logarítmica entre $10^{-10}$ y $10^{1}$. Como es una grilla que barre varios
órdenes de magnitud en ambas direcciones, el sentido de la dirección no
importa para la búsqueda: `tune_grid()` evalúa los 30 valores sobre `dev` y
nos quedamos con el que da mejor ROC AUC, sea cual sea su magnitud.

```{r recipe-tf}
rec_tf <- recipe(HS ~ text_clean, data = train_df) %>%
  step_tokenize(text_clean) %>%
  step_ngram(text_clean, num_tokens = 2, min_num_tokens = 1) %>%
  step_tf(text_clean)

spec_lasso <- logistic_reg(penalty = tune(), mixture = 1) %>%
  set_engine("glmnet") %>%
  set_mode("classification")

wf_tf <- workflow() %>%
  add_recipe(rec_tf) %>%
  add_model(spec_lasso)

# Grilla de valores para el hiperparámetro de regularización
penalty_grid <- tibble(penalty = 10^seq(-10, 1, length.out = 30))

# rset de un solo split: analysis = train, assessment = dev
# (el reemplazo, con datos ya separados, del vfold_cv() habitual)
val_split_tf <- make_splits(train_df, dev_df)
val_set_tf <- manual_rset(list(val_split_tf), ids = "validation")
```

```{r tune-tf}
set.seed(234)
tf_tune <- tune_grid(
  wf_tf,
  resamples = val_set_tf,
  grid = penalty_grid,
  metrics = metric_set(roc_auc)
)

best_penalty_tf <- select_best(tf_tune, metric = "roc_auc")

glue::glue(
  "Mejor valor de penalty: {signif(best_penalty_tf$penalty, 6)}"
)
show_best(tf_tune, metric = "roc_auc", n = 1)
```

## Modelo final

Entrenamos el pipeline final sobre `train` con el mejor valor de `penalty`
encontrado (`finalize_workflow()` + `fit()`) y evaluamos sobre `test` (que no
participó ni del entrenamiento ni de la elección de hiperparámetros) con ROC
AUC, accuracy, precision, recall y F1 (`yardstick::metric_set()`).

```{r modelo-final-tf}
final_wf_tf <- finalize_workflow(wf_tf, best_penalty_tf)
final_fit_tf <- fit(final_wf_tf, data = train_df)

test_pred_tf <- test_df %>%
  bind_cols(predict(final_fit_tf, new_data = test_df, type = "prob")) %>%
  bind_cols(predict(final_fit_tf, new_data = test_df, type = "class"))

metrics_set <- metric_set(roc_auc, accuracy, precision, recall, f_meas)

results_tf <- metrics_set(
  test_pred_tf,
  truth = HS, estimate = .pred_class, .pred_1,
  event_level = "first"
)

results_tf
```

## Interpretación de los coeficientes

Como el clasificador es una regresión logística **lineal** sobre features
interpretables (cada columna del vectorizador es una palabra o bigrama),
podemos mirar directamente los coeficientes para ver qué aprendió el modelo
— no hace falta ninguna técnica de interpretabilidad externa (SHAP, LIME,
etc.). Los extraemos con `coef()` sobre el ajuste de `glmnet` subyacente
(`extract_fit_engine()`), fijando `s = ` en el valor de `penalty` elegido.

Dos cosas para tener en cuenta al leerlos:

- **LASSO selecciona variables**: la penalización L1 empuja a *exactamente
  cero* los coeficientes de la enorme mayoría de las columnas del
  vocabulario. Solo un puñado de n-gramas "sobrevive" con coeficiente
  distinto de cero — son los que el modelo realmente usa para predecir.
- **Signo y magnitud**: un coeficiente positivo empuja la predicción hacia
  `HS=1` (discurso de odio); uno negativo, hacia `HS=0`. Como acá la
  vectorización es TF (conteos crudos), `exp(coef)` tiene una lectura directa
  como **odds ratio**: "cada aparición adicional de este término multiplica
  las odds de que el tweet sea odio por `exp(coef)`" (manteniendo todo lo
  demás constante).

Nota: como el dataset es de discurso de odio, es esperable que los términos
con coeficiente más alto incluyan insultos explícitos — es justamente lo que
estamos buscando ver.

```{r coeficientes-tf}
tf_glmnet_fit <- extract_fit_engine(final_fit_tf)

coef_df_tf <- coef(tf_glmnet_fit, s = best_penalty_tf$penalty) %>%
  as.matrix() %>%
  as_tibble(rownames = "feature") %>%
  rename(coef = 2) %>%
  filter(feature != "(Intercept)") %>%
  mutate(
    feature = str_remove(feature, "^tf_text_clean_"),
    odds_ratio = exp(coef)
  )

n_total <- nrow(coef_df_tf)
n_nonzero <- sum(coef_df_tf$coef != 0)
glue::glue(
  "Features totales: {n_total} | con coeficiente != 0 (seleccionadas por LASSO): ",
  "{n_nonzero} ({round(n_nonzero / n_total * 100, 1)}%)"
)

top_pos_tf <- coef_df_tf %>% arrange(desc(coef)) %>% slice_head(n = 15)
top_neg_tf <- coef_df_tf %>% arrange(coef) %>% slice_head(n = 15)

top_pos_tf
top_neg_tf
```

```{r coeficientes-tf-plot, fig.width=7, fig.height=8}
top_terms_tf <- bind_rows(top_neg_tf, top_pos_tf) %>% arrange(coef)

ggplot(top_terms_tf, aes(x = coef, y = fct_reorder(feature, coef),
                          fill = coef > 0)) +
  geom_col() +
  geom_vline(xintercept = 0, color = "#898781", linewidth = 0.4) +
  scale_fill_manual(values = c(`TRUE` = "#e34948", `FALSE` = "#2a78d6"), guide = "none") +
  labs(
    title = "Términos más predictivos — TF + LASSO",
    x = "coeficiente (beta)", y = NULL
  ) +
  theme(panel.grid.major.y = element_blank())
```

## Análisis cualitativo de errores (FP y FN)

Los coeficientes de arriba muestran qué términos aislados usa el modelo, pero
no explican por qué se equivoca en un tweet concreto: combinaciones de
palabras, ironía, negación o contexto que un modelo bag-of-words no puede
captar. Miramos una muestra chica —**no representativa, solo ilustrativa**—
de errores del modelo TF + LASSO sobre `test`:

- **Falsos positivos (FP)**: el modelo predijo `HS=1` (odio) y en realidad
  era `HS=0`.
- **Falsos negativos (FN)**: el modelo predijo `HS=0` y en realidad era
  `HS=1` (odio).

En vez de tomar una muestra al azar, ordenamos los errores por la
probabilidad predicha y nos quedamos con los más "confiados" del modelo: los
FP con la probabilidad más alta (el modelo estaba casi seguro de que era
odio) y los FN con la probabilidad más baja (estaba casi seguro de que no lo
era). Son los casos más informativos para pensar los límites del enfoque.

```{r errores-tf}
n_ejemplos <- 5

errores_df <- test_pred_tf %>%
  select(text, y_true = HS, y_pred = .pred_class, proba = .pred_1)

falsos_positivos <- errores_df %>% filter(y_true == "0", y_pred == "1")
falsos_negativos <- errores_df %>% filter(y_true == "1", y_pred == "0")

glue::glue("Falsos positivos: {nrow(falsos_positivos)} de {nrow(errores_df)} tweets en test")
glue::glue("Falsos negativos: {nrow(falsos_negativos)} de {nrow(errores_df)} tweets en test")

# FP más "confiados": proba más cercana a 1
fp_muestra <- falsos_positivos %>% arrange(desc(proba)) %>% slice_head(n = n_ejemplos)
# FN más "confiados": proba más cercana a 0
fn_muestra <- falsos_negativos %>% arrange(proba) %>% slice_head(n = n_ejemplos)

cat("\n--- Falsos Positivos: predijo HS=1, en realidad era HS=0 ---\n")
walk2(fp_muestra$proba, fp_muestra$text, ~ cat(sprintf("[p(HS)=%.2f] %s\n", .x, .y)))

cat("\n--- Falsos Negativos: predijo HS=0, en realidad era HS=1 ---\n")
walk2(fn_muestra$proba, fn_muestra$text, ~ cat(sprintf("[p(HS)=%.2f] %s\n", .x, .y)))
```

## Análisis cualitativo de aciertos (TP y TN)

Como contraparte de los errores, miramos también los aciertos más claros del
modelo: verdaderos positivos (TP, predijo `HS=1` y era `HS=1`) y verdaderos
negativos (TN, predijo `HS=0` y era `HS=0`), tomando de nuevo los casos donde
el modelo estuvo más "confiado".

```{r aciertos-tf}
verdaderos_positivos <- errores_df %>% filter(y_true == "1", y_pred == "1")
verdaderos_negativos <- errores_df %>% filter(y_true == "0", y_pred == "0")

glue::glue("Verdaderos positivos: {nrow(verdaderos_positivos)} de {nrow(errores_df)} tweets en test")
glue::glue("Verdaderos negativos: {nrow(verdaderos_negativos)} de {nrow(errores_df)} tweets en test")

tp_muestra <- verdaderos_positivos %>% arrange(desc(proba)) %>% slice_head(n = n_ejemplos)
tn_muestra <- verdaderos_negativos %>% arrange(proba) %>% slice_head(n = n_ejemplos)

cat("\n--- Verdaderos Positivos: predijo HS=1, era HS=1 ---\n")
walk2(tp_muestra$proba, tp_muestra$text, ~ cat(sprintf("[p(HS)=%.2f] %s\n", .x, .y)))

cat("\n--- Verdaderos Negativos: predijo HS=0, era HS=0 ---\n")
walk2(tn_muestra$proba, tn_muestra$text, ~ cat(sprintf("[p(HS)=%.2f] %s\n", .x, .y)))
```

### Qué mirar en estos ejemplos

Como en el notebook original en Python, vale la pena leer los FP/FN con dos
límites estructurales de bag-of-words en mente:

- **El modelo detecta la palabra, no la función que cumple.** Un
  insulto/slur puede aparecer en un tweet que en realidad lo **cita** para
  denunciarlo, que lo usa como jerga o como interjección de asombro (muy
  común en el habla rioplatense), o como insulto interpersonal puntual que
  no constituye odio *sistémico* hacia un grupo (recordá que HatEval define
  `HS=1` como odio dirigido a mujeres o inmigrantes **como grupo**). TF/TF-IDF
  no tiene forma de representar negación, cita, ironía o función pragmática
  — solo detecta *presencia* de un término con peso alto.
- **Los pesos se suman de forma lineal e independiente.** Si un tweet
  combina un término con coeficiente muy negativo (por ejemplo, un insulto
  genérico frecuente en discurso *no* dirigido a un grupo) con un slur real
  con coeficiente positivo, el peso negativo puede **cancelar** al positivo
  y arrastrar la predicción hacia `HS=0` aunque el tweet sí contenga odio
  real dirigido a un grupo.

Los términos concretos que vas a ver en tu corrida (`fp_muestra`,
`fn_muestra`, etc.) van a depender del tokenizador y de la semilla, así que
pueden no ser exactamente los mismos que en la corrida de referencia en
Python — pero el patrón (bag-of-words no entiende cita/negación/ironía, y
las contribuciones lineales se pueden cancelar) sí debería repetirse.

# TF-IDF con LASSO

A diferencia de TF (que solo cuenta ocurrencias), **TF-IDF** pondera cada
término según qué tan frecuente es dentro de un tweet (TF) pero penalizando
los términos que aparecen en muchos tweets distintos (IDF). Esto suele
darle más peso a palabras discriminativas y menos a palabras muy comunes.

Reutilizamos los mismos `train_df`/`dev_df`/`test_df` de la sección anterior,
y repetimos el mismo procedimiento (elegir `penalty` con el split de
validación y evaluar sobre test) pero con `textrecipes::step_tfidf()` en
lugar de `step_tf()`.

```{r recipe-tfidf}
rec_tfidf <- recipe(HS ~ text_clean, data = train_df) %>%
  step_tokenize(text_clean) %>%
  step_ngram(text_clean, num_tokens = 2, min_num_tokens = 1) %>%
  step_tfidf(text_clean)

wf_tfidf <- workflow() %>%
  add_recipe(rec_tfidf) %>%
  add_model(spec_lasso)
```

```{r tune-tfidf}
set.seed(234)
tfidf_tune <- tune_grid(
  wf_tfidf,
  resamples = val_set_tf,
  grid = penalty_grid,
  metrics = metric_set(roc_auc)
)

best_penalty_tfidf <- select_best(tfidf_tune, metric = "roc_auc")

glue::glue("Mejor valor de penalty: {signif(best_penalty_tfidf$penalty, 6)}")
show_best(tfidf_tune, metric = "roc_auc", n = 1)
```

```{r modelo-final-tfidf}
final_wf_tfidf <- finalize_workflow(wf_tfidf, best_penalty_tfidf)
final_fit_tfidf <- fit(final_wf_tfidf, data = train_df)

test_pred_tfidf <- test_df %>%
  bind_cols(predict(final_fit_tfidf, new_data = test_df, type = "prob")) %>%
  bind_cols(predict(final_fit_tfidf, new_data = test_df, type = "class"))

results_tfidf <- metrics_set(
  test_pred_tfidf,
  truth = HS, estimate = .pred_class, .pred_1,
  event_level = "first"
)

results_tfidf
```

## Interpretación de los coeficientes

Repetimos el mismo análisis que en la sección de TF, pero con una diferencia
importante en cómo se leen los coeficientes acá.

- **LASSO sigue seleccionando variables**: de nuevo, la gran mayoría de los
  coeficientes del vocabulario quedan en cero; solo sobrevive un subconjunto
  chico.
- **El odds ratio ya no tiene la misma lectura "por ocurrencia".** En TF cada
  feature era un conteo entero (0, 1, 2, ...), así que `exp(coef)` se
  interpretaba como "cuánto multiplica las odds cada aparición adicional".
  Acá cada feature es un **score TF-IDF continuo**, y además cada vector de
  tweet se normaliza (norma L2 — el default de `step_tfidf()`, igual que en
  `TfidfVectorizer`). Un "incremento de una unidad" en ese score no
  corresponde a nada tan intuitivo como "una palabra más" — por eso acá **no**
  mostramos la columna de odds ratio. El signo y el orden relativo entre
  términos siguen siendo perfectamente interpretables; lo que se pierde es la
  lectura "por ocurrencia" en unidades naturales.

```{r coeficientes-tfidf}
tfidf_glmnet_fit <- extract_fit_engine(final_fit_tfidf)

coef_df_tfidf <- coef(tfidf_glmnet_fit, s = best_penalty_tfidf$penalty) %>%
  as.matrix() %>%
  as_tibble(rownames = "feature") %>%
  rename(coef = 2) %>%
  filter(feature != "(Intercept)") %>%
  mutate(feature = str_remove(feature, "^tfidf_text_clean_"))

n_total <- nrow(coef_df_tfidf)
n_nonzero <- sum(coef_df_tfidf$coef != 0)
glue::glue(
  "Features totales: {n_total} | con coeficiente != 0 (seleccionadas por LASSO): ",
  "{n_nonzero} ({round(n_nonzero / n_total * 100, 1)}%)"
)

top_pos_tfidf <- coef_df_tfidf %>% arrange(desc(coef)) %>% slice_head(n = 15)
top_neg_tfidf <- coef_df_tfidf %>% arrange(coef) %>% slice_head(n = 15)

top_pos_tfidf
top_neg_tfidf
```

```{r coeficientes-tfidf-plot, fig.width=7, fig.height=8}
top_terms_tfidf <- bind_rows(top_neg_tfidf, top_pos_tfidf) %>% arrange(coef)

ggplot(top_terms_tfidf, aes(x = coef, y = fct_reorder(feature, coef),
                             fill = coef > 0)) +
  geom_col() +
  geom_vline(xintercept = 0, color = "#898781", linewidth = 0.4) +
  scale_fill_manual(values = c(`TRUE` = "#e34948", `FALSE` = "#2a78d6"), guide = "none") +
  labs(
    title = "Términos más predictivos — TF-IDF + LASSO",
    x = "coeficiente (beta)", y = NULL
  ) +
  theme(panel.grid.major.y = element_blank())
```

## Análisis cualitativo de errores y aciertos (FP, FN, TP, TN)

Repetimos el mismo esquema de la sección de TF, ahora con las predicciones
del modelo TF-IDF + LASSO.

```{r errores-aciertos-tfidf}
n_ejemplos <- 5

errores_df_tfidf <- test_pred_tfidf %>%
  select(text, y_true = HS, y_pred = .pred_class, proba = .pred_1)

falsos_positivos_tfidf <- errores_df_tfidf %>% filter(y_true == "0", y_pred == "1")
falsos_negativos_tfidf <- errores_df_tfidf %>% filter(y_true == "1", y_pred == "0")
verdaderos_positivos_tfidf <- errores_df_tfidf %>% filter(y_true == "1", y_pred == "1")
verdaderos_negativos_tfidf <- errores_df_tfidf %>% filter(y_true == "0", y_pred == "0")

glue::glue("Falsos positivos: {nrow(falsos_positivos_tfidf)} de {nrow(errores_df_tfidf)} tweets en test")
glue::glue("Falsos negativos: {nrow(falsos_negativos_tfidf)} de {nrow(errores_df_tfidf)} tweets en test")

fp_muestra_tfidf <- falsos_positivos_tfidf %>% arrange(desc(proba)) %>% slice_head(n = n_ejemplos)
fn_muestra_tfidf <- falsos_negativos_tfidf %>% arrange(proba) %>% slice_head(n = n_ejemplos)
tp_muestra_tfidf <- verdaderos_positivos_tfidf %>% arrange(desc(proba)) %>% slice_head(n = n_ejemplos)
tn_muestra_tfidf <- verdaderos_negativos_tfidf %>% arrange(proba) %>% slice_head(n = n_ejemplos)

cat("\n--- Falsos Positivos: predijo HS=1, en realidad era HS=0 ---\n")
walk2(fp_muestra_tfidf$proba, fp_muestra_tfidf$text, ~ cat(sprintf("[p(HS)=%.2f] %s\n", .x, .y)))

cat("\n--- Falsos Negativos: predijo HS=0, en realidad era HS=1 ---\n")
walk2(fn_muestra_tfidf$proba, fn_muestra_tfidf$text, ~ cat(sprintf("[p(HS)=%.2f] %s\n", .x, .y)))

cat("\n--- Verdaderos Positivos: predijo HS=1, era HS=1 ---\n")
walk2(tp_muestra_tfidf$proba, tp_muestra_tfidf$text, ~ cat(sprintf("[p(HS)=%.2f] %s\n", .x, .y)))

cat("\n--- Verdaderos Negativos: predijo HS=0, era HS=0 ---\n")
walk2(tn_muestra_tfidf$proba, tn_muestra_tfidf$text, ~ cat(sprintf("[p(HS)=%.2f] %s\n", .x, .y)))
```

Vale la pena comparar estos ejemplos con los de la sección de TF: si
coinciden en los mismos tweets "difíciles" es señal de que el problema es del
tweet (cita, ironía, insulto sin dirigirse a un grupo) y no de la
representación puntual (TF vs. TF-IDF).

# Word embeddings como features

## Idea general

En lugar de representar cada tweet como un vector disperso de conteos (TF) o
pesos (TF-IDF) sobre el vocabulario, ahora vamos a representarlo como el
**promedio de los vectores de embedding preentrenados** de sus palabras.
Usamos los embeddings estáticos en español **SBWCE**
(`SBW-vectors-300-min5`, ya descargados al inicio del notebook), donde cada
palabra se representa con un vector denso de 300 dimensiones.

El preprocesamiento acá es más simple: solo eliminamos URLs y menciones, y
reemplazamos números por `DIGITO`. No hace falta sacar puntuación ni acentos
porque las palabras que no estén en el vocabulario de los embeddings
simplemente se ignoran (*out-of-vocabulary*).

Como en las secciones anteriores, vectorizamos por separado los tweets en
español de `train`, `dev` y `test`.

En `tidymodels`, el promedio de embeddings preentrenados no hace falta
programarlo a mano (como el `get_mean_vector()` de `gensim` en la versión
Python): `textrecipes::step_word_embeddings()` toma directamente una tabla de
embeddings (una fila por palabra, una columna por dimensión) y arma el
promedio (`aggregation = "mean"`) dentro del `recipe`, con el mismo manejo de
palabras *out-of-vocabulary* (se ignoran) y de tweets vacíos (vector de
ceros, vía `aggregation_default = 0`).

```{r cargar-embeddings}
library(word2vec)

preprocess_text_embed <- function(text) {
  text %>%
    str_replace_all("https?://\\S+|www\\.\\S+", " ") %>%
    str_replace_all("@\\w+", " ") %>%
    str_replace_all("\\d+", "DIGITO")
}

load_hateval_split_embed <- function(path) {
  read_csv(path, show_col_types = FALSE) %>%
    filter(language == "es") %>%
    mutate(
      text_clean = preprocess_text_embed(text),
      HS = factor(HS, levels = c("1", "0"))
    )
}

train_df_embed <- load_hateval_split_embed(train_path)
dev_df_embed   <- load_hateval_split_embed(dev_path)
test_df_embed  <- load_hateval_split_embed(test_path)

# Cargamos el modelo de word embeddings preentrenado (formato word2vec binario)
message("Cargando embeddings...")
word_vectors <- read.word2vec(
  file = here("models", "SBW-vectors-300-min5.bin"),
  normalize = FALSE
)

# Lo convertimos en la tabla token + dimensiones que espera step_word_embeddings()
wv_matrix <- as.matrix(word_vectors)
colnames(wv_matrix) <- paste0("d", seq_len(ncol(wv_matrix)))
embeddings_tbl <- as_tibble(wv_matrix, rownames = "token")

dim(embeddings_tbl)
```

## Búsqueda de hiperparámetros usando el split de validación

Repetimos el mismo esquema que en las secciones anteriores: el `recipe`
tokeniza y promedia embeddings, el `workflow` lo combina con la regresión
logística LASSO, y `tune_grid()` sobre el `rset` de `train`/`dev` elige el
`penalty` con mejor ROC AUC en `dev`.

```{r recipe-embed}
rec_embed <- recipe(HS ~ text_clean, data = train_df_embed) %>%
  step_tokenize(text_clean) %>%
  step_word_embeddings(text_clean, embeddings = embeddings_tbl, aggregation = "mean")

wf_embed <- workflow() %>%
  add_recipe(rec_embed) %>%
  add_model(spec_lasso)

val_split_embed <- make_splits(train_df_embed, dev_df_embed)
val_set_embed <- manual_rset(list(val_split_embed), ids = "validation")
```

```{r tune-embed}
set.seed(234)
message("Buscando el mejor valor de penalty...")
embed_tune <- tune_grid(
  wf_embed,
  resamples = val_set_embed,
  grid = penalty_grid,
  metrics = metric_set(roc_auc)
)

best_penalty_embed <- select_best(embed_tune, metric = "roc_auc")

glue::glue("Mejor valor de penalty: {signif(best_penalty_embed$penalty, 6)}")
show_best(embed_tune, metric = "roc_auc", n = 1)
```

```{r modelo-final-embed}
final_wf_embed <- finalize_workflow(wf_embed, best_penalty_embed)
final_fit_embed <- fit(final_wf_embed, data = train_df_embed)

test_pred_embed <- test_df_embed %>%
  bind_cols(predict(final_fit_embed, new_data = test_df_embed, type = "prob")) %>%
  bind_cols(predict(final_fit_embed, new_data = test_df_embed, type = "class"))

results_embed <- metrics_set(
  test_pred_embed,
  truth = HS, estimate = .pred_class, .pred_1,
  event_level = "first"
)

results_embed
```

## Los coeficientes acá no son interpretables

En TF y TF-IDF pudimos leer directamente los coeficientes porque cada
columna del vectorizador **es** una palabra: el coeficiente de la columna
"zorra" nos dice literalmente cuánto pesa la palabra "zorra". Acá eso se
rompe.

Los coeficientes del modelo final también tienen 300 valores (uno por
columna generada por `step_word_embeddings()`), pero esas 300 columnas son
`wordembed_text_clean_d1`, `wordembed_text_clean_d2`, ...:
**dimensiones abstractas** del espacio vectorial que aprendió SBWCE al
entrenarse sobre un corpus enorme, no conceptos con un nombre. No hay una
función que devuelva "nombres" de features acá, como sí existía para TF/TF-IDF
(el propio vocabulario), porque no hay "nombres" que devolver — cada
dimensión mezcla, de una forma que no fue diseñada para ser legible por
humanos, información sobre miles de palabras distintas.

Así que aunque técnicamente podamos calcular "el coeficiente de d142 es
0.6", esa afirmación no nos dice nada sobre *qué tipo de tweet* empuja el
modelo hacia `HS=1` — a diferencia de "el coeficiente de 'zorra' es 1.5" en
TF, que sí es una afirmación con contenido. Es el precio de usar una
representación densa y aprendida en otro corpus: se gana la capacidad de
capturar relaciones semánticas entre palabras (sinónimos, analogías), pero
se pierde la interpretabilidad directa palabra-por-palabra que tienen TF y
TF-IDF por construcción.

```{r coeficientes-embed}
embed_glmnet_fit <- extract_fit_engine(final_fit_embed)

coef_df_embed <- coef(embed_glmnet_fit, s = best_penalty_embed$penalty) %>%
  as.matrix() %>%
  as_tibble(rownames = "dimension") %>%
  rename(coef = 2) %>%
  filter(dimension != "(Intercept)")

n_total <- nrow(coef_df_embed)
n_nonzero <- sum(coef_df_embed$coef != 0)
glue::glue(
  "Features totales: {n_total} | con coeficiente != 0 (seleccionadas por LASSO): ",
  "{n_nonzero} ({round(n_nonzero / n_total * 100, 1)}%)"
)

coef_df_embed %>% arrange(desc(coef)) %>% slice_head(n = 5)
```

(Para interpretar qué "significa" una dimensión de embeddings hacen falta
técnicas indirectas — por ejemplo, buscar qué palabras del vocabulario tienen
los valores más altos/bajos en esa dimensión particular, o proyectar el
espacio a 2D con t-SNE/UMAP — que quedan fuera del alcance de este notebook.)

## Análisis cualitativo de errores y aciertos (FP, FN, TP, TN)

Como hicimos para TF-IDF, miramos una muestra chica de los errores y
aciertos del modelo de embeddings sobre `test`, con el mismo criterio: los
casos donde el modelo estuvo más "confiado".

```{r errores-aciertos-embed}
n_ejemplos <- 5

errores_df_embed <- test_pred_embed %>%
  select(text, y_true = HS, y_pred = .pred_class, proba = .pred_1)

falsos_positivos_embed <- errores_df_embed %>% filter(y_true == "0", y_pred == "1")
falsos_negativos_embed <- errores_df_embed %>% filter(y_true == "1", y_pred == "0")
verdaderos_positivos_embed <- errores_df_embed %>% filter(y_true == "1", y_pred == "1")
verdaderos_negativos_embed <- errores_df_embed %>% filter(y_true == "0", y_pred == "0")

glue::glue("Falsos positivos: {nrow(falsos_positivos_embed)} de {nrow(errores_df_embed)} tweets en test")
glue::glue("Falsos negativos: {nrow(falsos_negativos_embed)} de {nrow(errores_df_embed)} tweets en test")

fp_muestra_embed <- falsos_positivos_embed %>% arrange(desc(proba)) %>% slice_head(n = n_ejemplos)
fn_muestra_embed <- falsos_negativos_embed %>% arrange(proba) %>% slice_head(n = n_ejemplos)
tp_muestra_embed <- verdaderos_positivos_embed %>% arrange(desc(proba)) %>% slice_head(n = n_ejemplos)
tn_muestra_embed <- verdaderos_negativos_embed %>% arrange(proba) %>% slice_head(n = n_ejemplos)

cat("\n--- Falsos Positivos: predijo HS=1, en realidad era HS=0 ---\n")
walk2(fp_muestra_embed$proba, fp_muestra_embed$text, ~ cat(sprintf("[p(HS)=%.2f] %s\n", .x, .y)))

cat("\n--- Falsos Negativos: predijo HS=0, en realidad era HS=1 ---\n")
walk2(fn_muestra_embed$proba, fn_muestra_embed$text, ~ cat(sprintf("[p(HS)=%.2f] %s\n", .x, .y)))

cat("\n--- Verdaderos Positivos: predijo HS=1, era HS=1 ---\n")
walk2(tp_muestra_embed$proba, tp_muestra_embed$text, ~ cat(sprintf("[p(HS)=%.2f] %s\n", .x, .y)))

cat("\n--- Verdaderos Negativos: predijo HS=0, era HS=0 ---\n")
walk2(tn_muestra_embed$proba, tn_muestra_embed$text, ~ cat(sprintf("[p(HS)=%.2f] %s\n", .x, .y)))
```

### Qué esperar de estos ejemplos

Comparando con TF-IDF, hay dos patrones que vale la pena buscar en tu propia
corrida:

- **Los mismos FP "de cita/jerga/interjección"** que en TF-IDF: si
  bag-of-words y embeddings comparten un falso positivo, confirma que el
  problema no es de la representación — ninguna de las dos entiende cita,
  negación o discurso reportado.
- **Dilución en tweets largos.** Este es el costo estructural específico del
  *mean pooling*: cada palabra pesa `1/n` del vector final, así que cuanto
  más larga la oración alrededor de un slur, menos peso relativo tiene esa
  única palabra cargada — a diferencia de TF-IDF, donde una palabra con
  coeficiente alto conserva todo su peso sin importar cuántas otras palabras
  tenga el tweet alrededor. Esto suele verse como una caída en el *recall*
  del modelo de embeddings frente a TF-IDF, sobre todo en tweets largos con
  el slur "enterrado" entre palabras funcionales neutras.

# Comparación de resultados

Juntamos las métricas de desempeño de las tres representaciones, evaluadas
sobre `test`.

```{r comparacion}
comparison_df <- bind_rows(
  results_tf    %>% mutate(model = "TF"),
  results_tfidf %>% mutate(model = "TF-IDF"),
  results_embed %>% mutate(model = "Word Embeddings")
) %>%
  select(model, .metric, .estimate) %>%
  pivot_wider(names_from = .metric, values_from = .estimate) %>%
  select(model, roc_auc, f_meas, precision, recall, accuracy)

comparison_df
```

```{r comparacion-plot, fig.width=7, fig.height=4}
comparison_df %>%
  pivot_longer(-model, names_to = "metric", values_to = "value") %>%
  mutate(model = factor(model, levels = c("TF", "TF-IDF", "Word Embeddings"))) %>%
  ggplot(aes(x = metric, y = value, fill = model)) +
  geom_col(position = position_dodge(width = 0.75), width = 0.7) +
  scale_fill_manual(values = c("TF" = "#3987e5", "TF-IDF" = "#184f95",
                                "Word Embeddings" = "#e34948")) +
  labs(title = "Comparación de métricas sobre test", x = NULL, y = NULL, fill = NULL) +
  theme(legend.position = "top")
```

# Conclusiones

Como referencia, estos son los resultados de una corrida real del notebook
**original en Python** (con el SBWCE real, no simulado) — todavía no
ejecutamos este notebook en R, así que no tenemos una tabla propia de
resultados para citar acá:

| | ROC AUC | F1 | Precision | Recall |
|---|---|---|---|---|
| TF | 0.777 | 0.665 | 0.636 | 0.697 |
| TF-IDF | 0.773 | 0.665 | 0.591 | 0.759 |
| Word Embeddings | 0.759 | 0.596 | 0.674 | 0.533 |

Reemplazá esta tabla por la que produjo tu propio `comparison_df` al correr
este notebook: los valores exactos van a variar (distinto tokenizador,
distinta parametrización de la regularización en `glmnet` vs. `liblinear`,
distinta semilla) — lo que importa es el **patrón**, no el número puntual.
Con eso dicho, estas son las lecturas generales que motivaron el ejercicio y
que deberías poder chequear contra tu propia tabla:

## Desempeño: TF y TF-IDF suelen ganarle a embeddings acá

Tiene sentido para *hate speech*: la señal discriminativa suele estar en
palabras o frases puntuales (insultos, *slurs* específicos), y una LASSO
sobre 1-2 gramas puede aislar exactamente esos términos con un coeficiente
alto. El promedio de embeddings, en cambio, diluye esa señal — mezcla todas
las palabras del tweet en un solo vector de 300 dimensiones, perdiendo cuál
palabra puntual disparó el odio. Con pocos miles de tweets de entrenamiento
tampoco hay tanto margen para que embeddings compense por generalización
semántica.

**El trade-off precision/recall suele ser la diferencia más interesante y
práctica.** En la corrida de referencia, TF-IDF prioriza recall a costa de
precision: atrapa más discurso de odio real pero con más falsos positivos.
Embeddings suele hacer lo opuesto: mayor precision, menor recall — es
conservador, se pierde una porción mayor del odio real. Si el costo de dejar
pasar contenido de odio es alto, TF-IDF suele ser preferible; si el costo de
un falso positivo es alto (por ejemplo, penalizar cuentas por error),
embeddings.

## Interpretabilidad: otro punto a favor de TF/TF-IDF

Además de predecir (típicamente) mejor acá, TF y TF-IDF tienen una ventaja
que no aparece en las métricas: son **interpretables por construcción**.
Pudimos mostrar exactamente qué palabras y bigramas asocia el modelo con
`HS=1` y con `HS=0`, con una lectura directa (para TF, incluso cuantificable
como odds ratio). Con embeddings esa lectura no existe: los coeficientes del
modelo final corresponden a dimensiones abstractas del espacio vectorial
preentrenado, sin un vocabulario que las traduzca a algo legible.

Esto importa más allá de la curiosidad académica: si en algún momento hay que
auditar por qué el modelo marcó un tweet como discurso de odio (por ejemplo,
para explicarle una decisión a un usuario, o para detectar sesgos del
modelo), TF y TF-IDF permiten esa auditoría de forma directa; embeddings no.

## Conclusión práctica

Para esta tarea puntual, con este modelo lineal y esta cantidad de datos, es
esperable que **TF-IDF sea (o esté muy cerca de ser) la opción dominante**:
buen F1, buen recall, y — como TF — permite interpretar directamente qué
aprendió el modelo. Embeddings puede perder en desempeño y además sacrifica
la interpretabilidad, sin compensarlo con una ventaja clara acá — un
resultado legítimo y pedagógicamente útil: una representación "más
sofisticada" no gana automáticamente, sobre todo cuando se la usa de forma
simple (promedio de vectores) en una tarea donde palabras puntuales importan
más que el significado semántico agregado, y con pocos datos de
entrenamiento.

# Ejercicio

Entrenar y tunear un **Random Forest** (`parsnip::rand_forest()` con motor
`"ranger"`) usando features construidas con TF-IDF y otro con embeddings,
para clasificar los tweets en español del dataset HatEval. Usá el mismo
esquema que en este notebook: elegí los hiperparámetros (por ejemplo `mtry` y
`min_n`, vía `tune()` + `tune_grid()`) con el `rset` de `dev`
(`val_set_tf`/`val_set_embed`, según corresponda) y reportá el desempeño
final sobre `test` (ROC AUC, accuracy, precision, recall, F1) con
`metrics_set`.

¿Cuál resulta más eficaz? ¿Por qué?

Como desafío adicional: ¿qué esperarías que pase si usás estos mismos
embeddings en español (SBWCE) para vectorizar los tweets en **inglés** del
dataset (`language == "en"`)?

```{r ejercicio, eval=FALSE}
###
```
