---
title: "Transformers de Hugging Face para análisis de sentimiento/odio"
subtitle: "Summer Institute in Computational Social Sciences - Buenos Aires 2026 · Taller de NLP y polarización (versión R / tidyverse / tidymodels)"
output:
  html_notebook:
    toc: true
    toc_float: true
    df_print: paged
---

```{r setup, include=FALSE}
knitr::opts_chunk$set(echo = TRUE, warning = FALSE, message = FALSE)
```

# Introducción

Este notebook explora el uso de Transformers de Hugging Face para el análisis
de sentimiento/discurso de odio, **desde R**. Cubriremos la carga de modelos
pre-entrenados, el preprocesamiento de datos, la implementación de pipelines
de clasificación y una introducción al fine-tuning — el mismo recorrido que
el notebook original en Python, adaptado a `tidyverse` para el manejo de
datos y a `tidymodels` (`yardstick`) para la evaluación.

Antes de escribir una sola línea de código vale la pena resolver una pregunta
de fondo: **¿tiene sentido, en la práctica, hacer esto desde R?** La
respondemos en la próxima sección, porque condiciona todo lo que sigue.

## ¿Qué es un transformer?

Un **transformer** es un tipo de modelo de machine learning diseñado para
trabajar con datos secuenciales, como texto, pero con una capacidad mucho
mayor que los modelos tradicionales. Su diseño resuelve algunos de los
problemas que tenían métodos previos, como los modelos recurrentes (**RNNs**)
o las redes LSTM.

Los transformers son la base de los modelos de lenguaje más avanzados, como
los LLMs (e.g., ChatGPT).

Cuando trabajamos con texto, queremos que el modelo entienda:

1. **El contexto**: la relación entre las palabras dentro de una frase.
2. **La relevancia de cada palabra**: no todas las palabras tienen el mismo peso en el significado.

Por ejemplo, en la frase:

> "El perro no jugó con el niño porque él tenía pulgas."

Hay cierta ambigüedad: ¿a quién se refiere "él"? ¿Al perro o al niño? El
**self-attention** ayuda al modelo a desambiguar estas relaciones analizando
cómo cada palabra interactúa con las demás.

Modelos previos, como las RNNs, procesaban las palabras una por una, pero
olvidaban información a medida que avanzaban. Además, eran lentos y no
podían mirar toda la frase al mismo tiempo.

### ¿Cómo funcionan los transformers?

Los transformers usan un mecanismo clave llamado **"atención"**,
específicamente el **mecanismo de atención autoconsciente**
(**self-attention**). Este mecanismo les permite:

1. **Mirar todas las palabras al mismo tiempo** (paralelismo).
2. **Decidir cuáles palabras son más importantes para entender el contexto de cada palabra.**

En lugar de procesar palabra por palabra, el transformer calcula relaciones
entre todas las palabras en paralelo. Imagina que tienes una matriz donde:

- Cada palabra está representada como una fila y una columna.
- Los números dentro de la matriz indican **cuánto influye cada palabra sobre las demás**.

El **self-attention** permite que cada palabra en una oración analice su
relación con todas las demás palabras, identificando cuáles son más
importantes para su significado. Esto es crucial para entender frases donde
el contexto es ambiguo o complejo.

Volvamos a la frase anterior:

> "El perro no jugó con el niño porque él tenía pulgas."

En nuestro ejemplo:

- "él" podría referirse al **perro** o al **niño**.
- El modelo necesita decidir cuál es más probable en función del contexto.

El **self-attention** calcula estas relaciones y ajusta la representación de
cada palabra para incluir información relevante sobre las palabras
relacionadas.

### Pasos principales del self-attention

**1. Representación inicial: embeddings.** Cada palabra se convierte en un
vector numérico, llamado **embedding**, que captura información sobre su
significado. Por ejemplo: "perro" → `[0.2, 0.5, 0.8]`, "niño" → `[0.4, 0.1,
0.9]`, "él" → `[0.7, 0.3, 0.6]`. Estos vectores no solo representan las
palabras aisladas, sino también su posición relativa en la oración
(*positional encoding*).

**2. Generación de Query, Key y Value.** El modelo transforma los embeddings
iniciales de cada palabra en tres nuevas representaciones: **Query (Q)**
(¿qué palabras buscan relaciones?), **Key (K)** (¿con qué palabras se
relacionan?) y **Value (V)** (¿qué información aporta cada palabra?). Por
ejemplo, para "él" el Query puede estar orientado a encontrar qué palabras lo
definen en el contexto; para "pulgas", el Key puede relacionarse con
atributos relevantes (¿quién tiene pulgas?).

**3. Cálculo de las relaciones: matriz de atención.** El modelo calcula una
**matriz de similitud** entre palabras usando el producto escalar entre los
Queries y los Keys:

$$ \text{Atención}_{ij} = \frac{Q_i \cdot K_j}{\sqrt{d_k}} $$

Esto da como resultado una matriz que muestra cuánto influye cada palabra en
las demás. Por ejemplo:

|           | perro | no   | jugó | con  | niño | porque | él   | tenía | pulgas |
|-----------|-------|------|------|------|------|--------|------|-------|--------|
| **perro** | 1.0   | 0.3  | 0.8  | 0.2  | 0.1  | 0.0    | 0.4  | 0.3   | 0.1    |
| **él**    | 0.4   | 0.0  | 0.2  | 0.0  | 0.9  | 0.0    | 1.0  | 0.7   | 0.3    |

"él" tiene una conexión fuerte (0.9) con "niño", y se relaciona con "perro"
(0.4), pero menos.

**4. Ponderación de los valores.** El modelo usa la matriz de atención para
combinar la información de las palabras relacionadas: el vector final de
"él" incluirá información de "niño" (más relevante) y de "perro" (menos
relevante).

**5. Generación de la salida.** Cada palabra ahora tiene una representación
ajustada que incluye información contextual: "él" → nuevo vector que indica
que probablemente se refiere al "niño" por la relación fuerte con "pulgas".

### Por qué ayuda el self-attention

1. **Relaciones a largo plazo**: captura conexiones como la de "él" con
   "niño" y "pulgas", aunque estén separadas en la frase.
2. **Ambigüedad resuelta**: la matriz de atención da más peso a las palabras
   relevantes, ayudando a desambiguar "él".
3. **Contexto global**: considera toda la frase simultáneamente, en lugar de
   procesarla palabra por palabra.
4. **Escalabilidad**: procesa información en paralelo, lo que lo hace mucho
   más rápido que las RNNs.
5. **Capacidad de generalización**: puede adaptarse a tareas complejas como
   traducción, resumen y generación de texto.

Enseguida vamos a ver un ejemplo concreto de uso — pero primero, la pregunta
de infraestructura.

# ¿Es posible usar Hugging Face desde R?

**Sí, con matices.** R no tiene una reimplementación nativa de la librería
`transformers` de Python (no hay un `AutoModelForSequenceClassification` ni
un `Trainer` escritos en R que hablen directamente con el Hub de Hugging
Face). Lo que sí existe son tres caminos, con distinto costo/beneficio:

1. **`reticulate` + la librería Python `transformers` (la que usamos acá).**
   `reticulate` es un paquete de R que embebe un intérprete de Python dentro
   de la sesión de R y traduce objetos entre los dos lenguajes de forma
   automática (listas ↔ dicts, vectores ↔ arrays de NumPy, `data.frame` ↔
   `pandas.DataFrame`, etc.). Con `reticulate::import("transformers")`
   obtenemos literalmente el mismo objeto Python que usaríamos en el notebook
   original, y lo manipulamos con la sintaxis `objeto_python$metodo()` en vez
   de `objeto_python.metodo()`. Es la opción más flexible — tenemos acceso a
   *todo* lo que ofrece `transformers`/`datasets`/`torch`/`huggingface_hub`
   sin esperar a que alguien lo reimplemente en R — pero seguimos dependiendo
   de un entorno Python con esas librerías instaladas (típicamente `torch`,
   que son cientos de MB, más una GPU si se quiere fine-tunear en un tiempo
   razonable).

2. **El paquete de R [`text`](https://r-text.org/)** (Kjell, Giorgi &
   Schwartz). Envuelve exactamente este mismo mecanismo (`reticulate` +
   `transformers`) detrás de funciones más "R-idiomáticas" como
   `text::textClassify()`, `text::textEmbed()` o `text::textTrain()`,
   pensadas para investigación en ciencias sociales. Es la opción más cómoda
   para tareas estándar (clasificar texto con un modelo ya fine-tuneado,
   sacar embeddings), pero da menos control fino que hablarle directamente a
   `transformers` — y para el fine-tuning con `Trainer` que hacemos más
   abajo, terminaríamos igual necesitando `reticulate` explícitamente.

3. **`torch` para R (`mlverse/torch`) + `luz` + `hfhub`.** `torch` es un
   binding nativo a LibTorch (no embebe Python, es C++ puro desde R) y `luz`
   es su API de entrenamiento de alto nivel, al estilo Keras. El paquete
   `hfhub` permite descargar archivos crudos (pesos, `config.json`,
   vocabulario) desde el Hub de Hugging Face hacia R. El problema es que
   ninguno de estos paquetes reimplementa las arquitecturas
   (`AutoModelForSequenceClassification`, RoBERTa, BERT, etc.): hay que
   programar la arquitectura a mano en `torch` para poder cargar esos pesos.
   Es viable para arquitecturas simples o muy usadas, pero para un checkpoint
   específico como `pysentimiento/robertuito-base-uncased` significa
   reimplementar RoBERTa desde cero — mucho trabajo de ingeniería para un
   notebook de taller.

**Conclusión práctica:** para este notebook usamos la opción 1
(`reticulate` + `transformers`), que es la que da acceso íntegro a lo que
hace el notebook original — `pipeline()`, `AutoTokenizer`,
`AutoModelForSequenceClassification`, `Trainer`, `push_to_hub()` — sin
reescribir nada. R se ocupa de la parte que hace mejor (`tidyverse` para
manejo de datos, `tidymodels`/`yardstick` para evaluación, `ggplot2` para
gráficos); Python, a través de `reticulate`, se ocupa de tokenización,
arquitectura del modelo y el loop de entrenamiento.

## El "kit" de este notebook

| Python (notebook original) | R (este notebook) | Para qué |
|---|---|---|
| `pip install transformers datasets torch huggingface_hub` | `reticulate::py_install(...)` en un entorno virtual | dependencias de Hugging Face |
| `from transformers import pipeline, AutoTokenizer, ...` | `transformers <- reticulate::import("transformers")` | acceso a la librería completa |
| `pipeline(...)`, `tokenizer(...)`, `model(...)` | `transformers$pipeline(...)`, `tokenizer(...)`, `model(...)` | mismos objetos, sintaxis `$` en vez de `.` |
| `pd.DataFrame` | `tibble`/`data.frame` (conversión automática con `reticulate`) | tabular |
| `sklearn.metrics` (`accuracy_score`, etc.) | `yardstick::metric_set()` | evaluación |
| `sns.heatmap` para la matriz de confusión | `yardstick::conf_mat() %>% autoplot()` + `ggplot2` | matriz de confusión |
| bucle manual `for i in tqdm(batches)` | bucle `for` en R + `purrr::map_dfr()` | inferencia manual por lotes |

```{r libraries}
library(tidyverse)   # dplyr, purrr, ggplot2, readr...
library(tidymodels)  # yardstick para métricas y matriz de confusión
library(reticulate)  # puente a Python / Hugging Face
library(here)
library(glue)

theme_set(theme_minimal(base_size = 11))
```

## Configurando el entorno Python desde R

`reticulate` necesita saber **qué** Python usar. Lo más prolijo es crear un
entorno virtual dedicado a este notebook (una sola vez) e instalar ahí las
librerías de Hugging Face:

```{r setup-python-env, eval=FALSE}
# Ejecutar una sola vez para crear el entorno y las dependencias
reticulate::virtualenv_create(
  envname = "sicss-transformers",
  packages = c(
    "torch", "transformers", "datasets", "huggingface_hub",
    "accelerate", "sentencepiece", "pysentimiento",
    # reticulate y numpy/pandas muy nuevos a veces no se llevan bien: si la
    # conversión automática pandas.DataFrame -> tibble / torch.Tensor.numpy()
    # -> array de R deja de funcionar (el objeto llega a R sin convertir,
    # todavía con clase de Python), fijar versiones más conservadoras suele
    # arreglarlo
    "numpy<2", "pandas<3"
  )
)
```

Y al empezar cada sesión, apuntamos `reticulate` a ese entorno **antes** de
importar nada (tiene que ser lo primero que corre en la sesión de R/el
kernel; una vez que `reticulate` inicializó un Python no se puede cambiar):

```{r use-python-env, eval=FALSE}
reticulate::use_virtualenv("sicss-transformers", required = TRUE)
```

```{r py-config}
# Chequeo de qué Python/entorno está usando reticulate en esta sesión
reticulate::py_config()
```

```{r import-modules}
# Importamos los módulos de Python que vamos a usar, como si fueran paquetes de R
transformers <- import("transformers")
torch        <- import("torch")
datasets_py  <- import("datasets")     # "datasets" ya es un nombre de dplyr/base, por eso el sufijo
hf_hub       <- import("huggingface_hub")
```

## Autenticación con el Hub de Hugging Face

El notebook original usa `google.colab.userdata` (los "secrets" de Colab)
para no pegar el token a la vista. En R no tenemos ese mecanismo, pero el
equivalente natural es una variable de entorno leída con `Sys.getenv()`,
definida en `~/.Renviron` (que **no** se versiona en git) o gestionada con el
paquete `keyring`:

```{r hf-login, eval=FALSE}
# Definir una vez, por ejemplo en ~/.Renviron: HF_TOKEN=hf_xxxxxxxxxxxx
hf_token <- Sys.getenv("HF_TOKEN")
stopifnot("Definí HF_TOKEN en ~/.Renviron antes de continuar" = nzchar(hf_token))

hf_hub$login(hf_token)
```

# Usando un transformer pre-entrenado

Un uso básico y relativamente directo es utilizar un transformer
pre-entrenado solamente para hacer inferencia sobre texto nuevo.

## Preparación de los datos

El notebook original baja el dataset **HatEval** directamente del Hub de
Hugging Face como parquet (`hf://datasets/valeriobasile/HatEval/...`) y lo
vuelve a guardar como CSV. Ya tenemos esos mismos CSV versionados en
`data/` (los usamos también en `cap0/`), así que vamos directo a leerlos con
`readr` — sin depender de la conexión al Hub solo para esto:

```{r cargar-datos}
train_path <- here("data", "hateval_train_df.csv")
dev_path   <- here("data", "hateval_dev_df.csv")
test_path  <- here("data", "hateval_test_df.csv")

load_hateval_split <- function(path) {
  read_csv(path, show_col_types = FALSE) %>%
    filter(language == "es") %>%
    select(text, HS) %>%
    mutate(label = if_else(HS == 1, "Hateful", "Not hateful"))
}

train_df <- load_hateval_split(train_path)
dev_df   <- load_hateval_split(dev_path)
test_df  <- load_hateval_split(test_path)

glue("Train: {nrow(train_df)} | Dev: {nrow(dev_df)} | Test: {nrow(test_df)}")
```

Si en cambio quisiéramos replicar exactamente el camino del notebook
original (bajar el parquet del Hub vía `reticulate` + `pandas`), sería así:

```{r cargar-datos-hub, eval=FALSE}
pd <- import("pandas")

base <- "hf://datasets/valeriobasile/HatEval/data/"
splits <- list(
  train = "train-00000-of-00001.parquet",
  dev   = "dev-00000-of-00001.parquet",
  test  = "test-00000-of-00001.parquet"
)

train_df_hub <- pd$read_parquet(paste0(base, splits$train))
dev_df_hub   <- pd$read_parquet(paste0(base, splits$dev))
test_df_hub  <- pd$read_parquet(paste0(base, splits$test))
```

`reticulate` convierte el `pandas.DataFrame` resultante automáticamente en un
`data.frame`/`tibble` de R al cruzar de Python a R — no hace falta ningún
`py_to_r()` manual (y, de hecho, llamarlo a mano sobre algo que `reticulate`
ya convirtió tira error, porque deja de ser un objeto de Python). Para que
esa conversión automática funcione hace falta que las versiones de `numpy` y
`pandas` del entorno sean compatibles con la versión de `reticulate`
instalada — con paquetes muy nuevos (`numpy >= 2`, `pandas >= 3`) la
conversión puede fallar silenciosamente y devolver el objeto de Python sin
convertir. Si ven esto, prueben fijar versiones algo más conservadoras
(`pip install "numpy<2" "pandas<3"`) o actualizar `reticulate` a la última
versión de CRAN.

## Cargamos un transformer

La forma más simple de trabajar con modelos pre-entrenados es mediante la
función `pipeline`. La misma resume todo el proceso desde la entrada de
texto crudo hasta la salida del modelo:

![](https://huggingface.co/datasets/huggingface-course/documentation-images/resolve/main/en/chapter2/full_nlp_pipeline.svg)

Fuente: https://huggingface.co/learn/llm-course/chapter2/2

Desde R, `pipeline` es simplemente `transformers$pipeline` — una función
Python más, a la que `reticulate` nos da acceso directo:

```{r pipeline-sentiment, eval=FALSE}
test_pipe <- transformers$pipeline("sentiment-analysis")
test_pipe("Esta materia es muy buena")
```

Fíjense que la tarea tiene un modelo por defecto (se puede modificar).
Hay otras tareas:

```{r pipeline-textgen, eval=FALSE}
test_pipe <- transformers$pipeline("text-generation")
test_pipe("La materia que estoy cursando es ")
```

```{r pipeline-zeroshot, eval=FALSE}
test_pipe <- transformers$pipeline(
  "zero-shot-classification",
  candidate_labels = list("hateful", "Not hateful")
)

# Notar que podemos pasar una lista de strings y el pipe la procesa en batch
test_pipe(list(
  "Este zurdo es insoportable",
  "El presidente envió una ley al Congreso."
))
```

Hay muchas otras tareas que se pueden realizar usando `pipeline`. En [este
tutorial](https://huggingface.co/learn/llm-course/chapter1/3) de
`HuggingFace` pueden encontrar más ejemplos (todos aplicables desde R de la
misma forma: `transformers$pipeline(...)`).

## Metiéndonos un poco adentro del tubo

Si bien `pipeline` encadena diferentes etapas, detengámonos un momento en
ellas. Lo primero que hace es preprocesar el texto:

- tokenizar (dividir el texto en secuencias)
- asociar cada token a un entero
- agregar tokens especiales (como `[CLS]` o `[SEP]`, que marcan el inicio y
  el fin de una oración)

Carguemos el tokenizador de un modelo base y usémoslo, con
`AutoTokenizer$from_pretrained()`. Es una clase "auto" que abstrae la
complejidad de elegir el tokenizador correcto para un modelo específico: en
vez de saber que hace falta un `BertTokenizer` o un `XLNetTokenizer`,
`AutoTokenizer` lo averigua automáticamente a partir del nombre del modelo.
Al llamar a `from_pretrained()` ocurren varias cosas: (1) descarga la
configuración (`config.json`, `tokenizer_config.json`), (2) descarga el
vocabulario (`vocab.txt`, `tokenizer.json`), y (3) instancia el tokenizador
adecuado con esa información.

```{r tokenizer, eval=FALSE}
checkpoint <- "jorgeortizfuentes/chilean-spanish-hate-speech"
tokenizer <- transformers$AutoTokenizer$from_pretrained(checkpoint)
```

```{r tokenizer-demo, eval=FALSE}
raw_inputs <- list("Odio el NLP")
inputs <- tokenizer(raw_inputs, padding = TRUE, truncation = TRUE, return_tensors = "pt")
inputs
```

Esto devuelve un diccionario de tensores (un objeto Python — `reticulate` lo
imprime con su representación de Python tal cual):

- `input_ids`: los identificadores numéricos de cada token del texto (101
  suele ser `[CLS]`, que marca el inicio de la secuencia; 102 suele ser
  `[SEP]`, que marca el final).
- `token_type_ids`: para una única secuencia, suele estar lleno de ceros. Su
  propósito es diferenciar dos segmentos de texto cuando se le pasan al
  modelo dos oraciones (por ejemplo, para tareas de pregunta-respuesta).
- `attention_mask`: le dice al modelo a qué tokens debe prestar atención (1)
  y cuáles debe ignorar (0, tokens de relleno `[PAD]`). Es crucial para que
  el modelo no "aprenda" de los tokens de relleno.

Para trabajar con estos tensores desde R (por ejemplo, para inspeccionar
valores concretos) hace falta pedirle al tensor su versión NumPy con
`$numpy()` — `reticulate` sabe convertir un array de NumPy a un array de R
automáticamente, pero **no** convierte un `torch.Tensor` directamente
(`as.array()` sobre un tensor de PyTorch sin pasar por `$numpy()` primero da
error):

```{r tokenizer-to-r, eval=FALSE}
inputs$input_ids$numpy()
inputs$attention_mask$numpy()
```

Luego, `pipeline` carga un modelo. Veamos.

---

## Cargando un modelo pre-entrenado con `AutoModel`

Cuando invocamos `AutoModel$from_pretrained()`, obtenemos el modelo base de
la arquitectura especificada sin ninguna cabeza de tarea (*task head*). En
el caso de BERT, esto corresponde a las 12 capas de self-attention apiladas
más el pooler — es decir, todo el stack transformer original, con los pesos
cargados desde el checkpoint preentrenado.

La cabeza que BERT usó durante el preentrenamiento — una proyección sobre
el vocabulario para predecir tokens enmascarados (*Masked Language
Modeling*) — se descarta deliberadamente al exportar el modelo, ya que no es
transferible a tareas downstream. Lo que sí se transfiere son las
representaciones aprendidas: el encoder produce un tensor `last_hidden_state`
de forma `(batch_size, seq_len, hidden_size)` donde cada vector de dimensión
768 codifica un token en su contexto completo. Adicionalmente, el pooler
aplica una capa `Linear(768, 768) + Tanh` sobre el token `[CLS]` y expone el
resultado como `pooler_output`, una representación agregada de la secuencia.

Sin embargo, ninguna de estas salidas es directamente utilizable para
clasificación: `last_hidden_state` produce una representación por token, no
por secuencia, y `pooler_output` — aunque colapsa la secuencia a un único
vector — no tiene ninguna proyección hacia un espacio de clases. Ambas
requieren una capa adicional entrenada específicamente para la tarea.

`AutoModelForSequenceClassification` resuelve esto agregando sobre el
pooler una cabeza compuesta por dropout y una capa
`Linear(hidden_size, num_labels)`, donde `num_labels` es el número de clases
definido al momento de la carga. Los pesos del encoder y el pooler se
inicializan desde el checkpoint; la cabeza de clasificación se inicializa
aleatoriamente. Es sobre esta cabeza — y opcionalmente sobre las últimas
capas del encoder — donde recae el ajuste fino (*fine-tuning*) con datos
etiquetados.

Antes de implementar el fine-tuning, exploramos el funcionamiento de un
modelo ya ajustado utilizando la API de alto nivel `pipeline()`. Llamando a
`pipeline("sentiment-analysis")` obtenemos un pipeline completo —
tokenización, forward pass y decodificación del resultado — sobre un modelo
preentrenado y ya fine-tuneado para clasificación de sentimiento/odio. Esto
nos permite entender qué esperar como output de un modelo de clasificación
antes de construir y entrenar uno propio.

```{r automodel, eval=FALSE}
model <- transformers$AutoModel$from_pretrained(checkpoint)
```

`AutoModel$from_pretrained(checkpoint)` funciona de manera análoga a
`AutoTokenizer$from_pretrained()`, pero para el modelo en sí (la arquitectura
de red neuronal y sus pesos preentrenados): descarga la configuración
(`config.json`), descarga los pesos preentrenados (`pytorch_model.bin` o
`model.safetensors`), e instancia la clase de modelo apropiada con esos
pesos cargados.

El vector de salida del módulo Transformer suele ser grande. Generalmente
tiene tres dimensiones: **tamaño del lote** (batch size, cuántas secuencias
se procesan a la vez), **longitud de la secuencia** (cuántos tokens tiene
cada secuencia tokenizada) y **tamaño oculto** (hidden size, la dimensión
del vector de cada entrada — 768 es común en modelos "base", y puede llegar
a 3072 o más en modelos grandes). Podemos verlo alimentando las entradas que
preprocesamos antes al modelo:

```{r automodel-shape, eval=FALSE}
outputs <- model(inputs)
print(outputs$last_hidden_state$shape)
```

Nótese `model(inputs)` en vez de `model(**inputs)` como en Python: en Python
`**inputs` "desempaqueta" el diccionario como argumentos nombrados; acá le
pasamos directamente el objeto `inputs` (un `BatchEncoding`, que ya se
comporta como el diccionario que el modelo espera) y `reticulate` lo
traduce correctamente en la llamada.

## Implementando un `pipeline` de clasificación

Primero, instanciamos el pipeline con la tarea requerida y con un modelo
específico para castellano, ya tuneado para análisis de odio:

```{r pipeline-classification, eval=FALSE}
pipe <- transformers$pipeline("text-classification", model = checkpoint)
```

Luego, simplemente, pasamos los textos de `test_df` como una lista al
`pipeline` (`reticulate` convierte automáticamente un vector de caracteres de
R en una lista de Python):

```{r pipeline-predict, eval=FALSE}
preds <- pipe(as.list(test_df$text), truncation = TRUE, max_length = 512L)
# preds ya es una lista de R (reticulate convierte recursivamente la lista de
# dicts que devuelve el pipeline), así que basta con bind_rows() — nada de
# pandas ni de py_to_r() de por medio
preds_df <- bind_rows(preds) %>%
  mutate(label = recode(label, LABEL_0 = "Not hateful", LABEL_1 = "Hateful"))

count(preds_df, label)
```

## Evaluando con `yardstick`

Acá es donde `tidymodels` entra de lleno: en vez de las funciones sueltas de
`sklearn.metrics` (`accuracy_score`, `precision_recall_fscore_support`) y de
`sns.heatmap` para la matriz de confusión, usamos `yardstick`, que da además
una matriz de confusión "gratis" con `conf_mat()` + `autoplot()`.

```{r metricas-setup}
# Factor con "Hateful" como primer nivel = clase evento por default en yardstick
niveles_label <- c("Hateful", "Not hateful")

metricas_clasificacion <- metric_set(accuracy, precision, recall, f_meas)

evaluar_predicciones <- function(df_pred, truth_col, estimate_col) {
  df_pred <- df_pred %>%
    mutate(
      "{{truth_col}}" := factor({{ truth_col }}, levels = niveles_label),
      "{{estimate_col}}" := factor({{ estimate_col }}, levels = niveles_label)
    )

  list(
    metrics = metricas_clasificacion(df_pred, truth = {{ truth_col }}, estimate = {{ estimate_col }}),
    conf_mat = conf_mat(df_pred, truth = {{ truth_col }}, estimate = {{ estimate_col }})
  )
}
```

```{r evaluar-pipeline-base, eval=FALSE}
eval_base <- test_df %>%
  bind_cols(pred_label = preds_df$label) %>%
  evaluar_predicciones(label, pred_label)

eval_base$metrics

autoplot(eval_base$conf_mat, type = "heatmap") +
  scale_fill_gradient(low = "#fcfcfb", high = "#184f95") +
  labs(title = "Matriz de confusión — modelo pre-entrenado (sin fine-tuning)")
```

`evaluar_predicciones()` (definida arriba, en un chunk que sí se ejecuta) va
a ser nuestra versión "tidy" de `compare_performance()` +
`print_confusion_matrix()` del notebook original — la reutilizamos en el
resto del notebook.

# ¿Cómo fine-tuneamos un modelo?

En esta sección vemos un procedimiento "típico" de *fine-tuning* para
adaptar un modelo pre-entrenado a nuestra tarea de clasificación. Igual que
en el notebook original, **no ejecutamos estas celdas por defecto**
(`eval=FALSE` en todos los chunks de esta sección): entrenar un transformer
completo lleva minutos u horas incluso con GPU, y no es algo que uno quiera
correr cada vez que renderiza un notebook. Más abajo cargamos un modelo que
ya fue fine-tuneado con este mismo código para ver los resultados.

## De `data.frame` a `Dataset` de Hugging Face

```{r hf-datasets, eval=FALSE}
train_dataset <- datasets_py$Dataset$from_pandas(r_to_py(train_df[c("text", "label")]))
test_dataset  <- datasets_py$Dataset$from_pandas(r_to_py(test_df[c("text", "label")]))
val_dataset   <- datasets_py$Dataset$from_pandas(r_to_py(dev_df[c("text", "label")]))
```

`r_to_py()` convierte el `data.frame`/tibble de R en un `pandas.DataFrame`
de Python, y `Dataset$from_pandas()` lo envuelve en un objeto `Dataset` de
`datasets`. Aunque los DataFrames de pandas (o los tibbles de R) son
versátiles, los `Dataset` de Hugging Face están optimizados para PLN:
manejan datos de forma más eficiente en memoria (formato Apache Arrow +
carga perezosa), se integran nativamente con el tokenizador y con `Trainer`,
y ofrecen `map()` para preprocesamiento por lotes.

## Tokenización con `dataset$map()` — un caso donde conviene escribir Python puro

```{r tokenizer-finetune, eval=FALSE}
model_name <- "pysentimiento/robertuito-base-uncased"
tokenizer <- transformers$AutoTokenizer$from_pretrained(model_name)
```

En el notebook original, `tokenize_function` es una función de Python común
y corriente que se le pasa a `dataset.map(tokenize_function, batched=True)`.
Acá podríamos, en principio, escribir esa función en R y convertirla con
`reticulate::r_to_py()` — para llamadas simples y síncronas (como
`compute_metrics` más abajo) eso funciona bien. Pero `Dataset$map()` puede
paralelizar el preprocesamiento lanzando varios procesos worker
(`num_proc > 1`), y en ese caso el callback tiene que poder "picklearse"
(serializarse) para mandarse a cada proceso — algo que una función de R
envuelta por `reticulate` no soporta de forma confiable. La forma robusta de
resolver esto es escribir la función de tokenización directamente en Python,
con `reticulate::py_run_string()`, y quedarnos con la referencia a la
función resultante:

```{r tokenize-function-py, eval=FALSE}
py_run_string("
from pysentimiento.preprocessing import preprocess_tweet

def tokenize_function(examples, tokenizer):
    textos = [preprocess_tweet(t, lang='es') for t in examples['text']]
    return tokenizer(textos, truncation=True, padding='max_length', max_length=128)
")

tokenize_function <- py$tokenize_function

tokenized_train_dataset <- train_dataset$map(
  function(examples) tokenize_function(examples, tokenizer),
  batched = TRUE
)
tokenized_test_dataset <- test_dataset$map(
  function(examples) tokenize_function(examples, tokenizer),
  batched = TRUE
)
tokenized_val_dataset <- val_dataset$map(
  function(examples) tokenize_function(examples, tokenizer),
  batched = TRUE
)
```

(`py$tokenize_function` recupera, del espacio de nombres global de Python
que administra `reticulate`, la función que acabamos de definir con
`py_run_string()`. La envolvemos en una función de R de una línea solo para
fijar el argumento `tokenizer`; como acá no pedimos `num_proc > 1`, esta capa
extra en R es segura.)

## De etiquetas de texto a enteros

```{r label-a-entero, eval=FALSE}
label_to_int <- list("Not hateful" = 0L, "Hateful" = 1L)

remap_label <- function(ds) {
  ds$map(function(x) list(label = label_to_int[[x[["label"]]]]), batched = FALSE)
}

tokenized_train_dataset <- remap_label(tokenized_train_dataset)
tokenized_test_dataset  <- remap_label(tokenized_test_dataset)
tokenized_val_dataset   <- remap_label(tokenized_val_dataset)
```

Con `batched = FALSE` la función de R se aplica ejemplo por ejemplo en el
proceso principal (sin paralelizar), así que acá sí es seguro escribirla
directamente en R.

## Cargamos el modelo base y definimos los argumentos de entrenamiento

```{r automodelforseqclass, eval=FALSE}
# id2label/label2id tienen que ser diccionarios de Python con claves
# literalmente int (no string): dict(`0` = ...) en R siempre produce claves
# string, así que usamos py_dict(keys, values) para fijar el tipo de clave
model <- transformers$AutoModelForSequenceClassification$from_pretrained(
  model_name,
  num_labels = 2L,
  id2label = py_dict(list(0L, 1L), list("Not hateful", "Hateful")),
  label2id = py_dict(list("Not hateful", "Hateful"), list(0L, 1L))
)
```

```{r training-args, eval=FALSE}
training_args <- transformers$TrainingArguments(
  output_dir = "./results",
  eval_strategy = "epoch",
  save_strategy = "epoch",
  learning_rate = 2e-5,
  per_device_train_batch_size = 16L,
  per_device_eval_batch_size = 64L,
  num_train_epochs = 5L,
  weight_decay = 0.01,
  warmup_steps = 0.1,   # float <1 = proporción de warmup (transformers >= 5; en v4 se usaba warmup_ratio)
  logging_steps = 10L,
  load_best_model_at_end = TRUE,
  metric_for_best_model = "macro_f1",
  save_total_limit = 1L,
  fp16 = torch$cuda$is_available(),
  report_to = "none"
)
```

Los argumentos son los mismos que en Python, solo que con `T`/`F` de R en
vez de `True`/`False`, y con enteros marcados explícitamente con el sufijo
`L` (`16L`, `5L`) para que `reticulate` los mande como `int` de Python y no
como `float` — varios argumentos de `TrainingArguments` son estrictos con el
tipo.

- **`output_dir`**: directorio donde se guardan checkpoints, logs y el
  modelo final. Es el único parámetro obligatorio.
- **`eval_strategy`**/**`save_strategy`**: cuándo evaluar/guardar
  (`"no"`, `"epoch"`, `"steps"`). Para que `load_best_model_at_end = TRUE`
  funcione, ambos deben estar alineados.
- **`learning_rate`**: tasa de aprendizaje del optimizador AdamW. El rango
  recomendado por el paper original de BERT para fine-tuning es `2e-5` a
  `5e-5`.
- **`per_device_train_batch_size`** / **`per_device_eval_batch_size`**:
  tamaño de batch de entrenamiento/evaluación por dispositivo. La
  evaluación no guarda gradientes, así que puede usar un batch más grande.
- **`num_train_epochs`**: pasadas completas sobre el dataset de
  entrenamiento (típico 3-5 para fine-tuning de BERT).
- **`weight_decay`**: regularización L2 sobre los pesos (no biases ni
  normalización).
- **`warmup_steps`**: en versiones recientes de `transformers` (>= 5), un
  valor `float < 1` acá se interpreta como **proporción** de los pasos
  totales (lo que antes era `warmup_ratio`, ahora fusionado en
  `warmup_steps`); un entero se interpreta como cantidad absoluta de pasos.
  Es la porción inicial del entrenamiento durante la cual el learning rate
  sube linealmente desde 0 antes de empezar a decaer — importante porque la
  cabeza de clasificación arranca con pesos aleatorios. Con `transformers`
  v4 hay que usar `warmup_ratio = 0.1` en su lugar.
- **`load_best_model_at_end`** + **`metric_for_best_model`**: al terminar,
  el `Trainer` carga el checkpoint con mejor métrica de validación (acá,
  `macro_f1`, calculada por la función `compute_metrics` de abajo) en vez
  del último.

## Entrenamos

```{r compute-metrics, eval=FALSE}
compute_metrics <- function(pred) {
  labels <- as.array(pred$label_ids)
  preds  <- as.array(pred$predictions)
  preds  <- apply(preds, 1, which.max) - 1L  # argmax(-1), 1-indexado -> 0-indexado

  df <- tibble(
    truth = factor(if_else(labels == 1, "Hateful", "Not hateful"), levels = niveles_label),
    estimate = factor(if_else(preds == 1, "Hateful", "Not hateful"), levels = niveles_label)
  )

  m <- metric_set(accuracy, precision, recall)(df, truth = truth, estimate = estimate)
  f1_hate  <- f_meas(df, truth = truth, estimate = estimate)$.estimate
  macro_f1 <- f_meas(df, truth = truth, estimate = estimate, estimator = "macro")$.estimate

  dict(
    accuracy  = m$.estimate[m$.metric == "accuracy"],
    macro_f1  = macro_f1,
    f1_hate   = f1_hate,
    precision = m$.estimate[m$.metric == "precision"],
    recall    = m$.estimate[m$.metric == "recall"]
  )
}
```

`compute_metrics` la llama `Trainer` de forma síncrona (una vez por
evaluación, en el proceso principal), así que acá sí es seguro pasarle
directamente una función de R — `reticulate` la envuelve de forma
transparente. Notar que devolvemos un `dict()` de Python (no una lista de
R): `Trainer` espera literalmente un diccionario de Python con valores
escalares.

```{r trainer, eval=FALSE}
trainer <- transformers$Trainer(
  model = model,
  args = training_args,
  train_dataset = tokenized_train_dataset,
  eval_dataset = tokenized_val_dataset,
  compute_metrics = compute_metrics,
  processing_class = tokenizer
)

message("Starting BERT model training...")
trainer$train()
```

```{r evaluate-test, eval=FALSE}
print(trainer$evaluate(tokenized_test_dataset))
```

Cuando llamamos a `trainer$train()`, se inicia el ciclo de entrenamiento del
modelo, orquestado por la clase `Trainer` de Hugging Face:

1. **Configuración inicial**: inicializa el optimizador (AdamW) y el
   scheduler de learning rate según `TrainingArguments`; mueve el modelo al
   dispositivo adecuado (GPU si está disponible, si no CPU); si hay
   checkpoints guardados, puede reanudar desde ahí.
2. **Bucle de épocas**: por cada época — (a) el modelo se pone en modo
   entrenamiento (`model$train()`, para que capas como Dropout se comporten
   correctamente); (b) se recorre `train_dataset` en batches y para cada uno
   se hace forward pass → cálculo de la pérdida (cross-entropy) → backward
   pass → actualización de pesos → limpieza de gradientes → actualización
   del scheduler; (c) si corresponde, evaluación sobre `eval_dataset` en
   modo `model$eval()` (sin gradientes, `torch$no_grad()`), calculando
   `compute_metrics`; (d) logging de pérdidas y métricas; (e) guardado de
   checkpoints según la estrategia definida.
3. **Finalización**: al completar todas las épocas, `trainer$train()`
   devuelve un objeto `TrainOutput` con la duración total y la mejor
   métrica.

## "Tuneando" el fine-tuning con el mismo espíritu que en `cap0`

El notebook original no barre ningún hiperparámetro del fine-tuning — usa un
único `TrainingArguments` fijo. Vale la pena decir por qué, y qué haríamos
si quisiéramos tunearlo de verdad: acá no hay un truco tipo "regularization
path" de `glmnet` que permita evaluar 30 valores de un hiperparámetro casi
gratis a partir de un solo ajuste (como hicimos con `penalty` en
`cap0/00_SICSS_BAires_Vectorización_R.Rmd`) — **cada punto de la grilla acá
es un fine-tuning completo**, de varios minutos a horas. `tune::tune_grid()`
tampoco tiene un motor (`engine`) de `parsnip` para `Trainer` de Hugging
Face, así que no hay una forma "nativa" de tidymodels de expresar esto.

Lo que sí se traslada perfectamente es el **patrón** de `cap0`: elegir
hiperparámetros contra el split de `dev`, no con K-fold. Armamos una grilla
chica de candidatos con `tidyr::expand_grid()`, entrenamos+evaluamos cada
uno sobre `dev`, y nos quedamos con el mejor por `macro_f1` — exactamente
igual en espíritu a cómo elegimos `penalty` con `val_set_tf` en `cap0`, solo
que acá cada "evaluación de la grilla" es cara, así que la grilla es chica
a propósito y el chunk queda con `eval=FALSE` (correrlo de verdad tiene un
costo de cómputo real, a diferencia del barrido de `penalty` con `glmnet`):

```{r tuning-loop, eval=FALSE}
candidatos <- tidyr::expand_grid(
  learning_rate = c(1e-5, 2e-5, 5e-5),
  num_train_epochs = c(3L, 5L)
)

evaluar_candidato <- function(learning_rate, num_train_epochs) {
  args_i <- transformers$TrainingArguments(
    output_dir = glue("./results/tune_{learning_rate}_{num_train_epochs}"),
    eval_strategy = "epoch",
    save_strategy = "no",
    learning_rate = learning_rate,
    per_device_train_batch_size = 16L,
    per_device_eval_batch_size = 64L,
    num_train_epochs = as.integer(num_train_epochs),
    weight_decay = 0.01,
    warmup_steps = 0.1,
    report_to = "none"
  )

  model_i <- transformers$AutoModelForSequenceClassification$from_pretrained(
    model_name, num_labels = 2L,
    id2label = py_dict(list(0L, 1L), list("Not hateful", "Hateful")),
    label2id = py_dict(list("Not hateful", "Hateful"), list(0L, 1L))
  )

  trainer_i <- transformers$Trainer(
    model = model_i, args = args_i,
    train_dataset = tokenized_train_dataset,
    eval_dataset = tokenized_val_dataset,
    compute_metrics = compute_metrics,
    processing_class = tokenizer
  )
  trainer_i$train()
  # trainer_i$evaluate() ya cruza a R como una lista nombrada (dict -> list);
  # no hace falta py_to_r() acá
  metrics_i <- trainer_i$evaluate()
  tibble(learning_rate, num_train_epochs, macro_f1 = metrics_i$eval_macro_f1)
}

resultados_tuning <- purrr::pmap_dfr(candidatos, evaluar_candidato)
mejor_config <- resultados_tuning %>% slice_max(macro_f1, n = 1)
mejor_config
```

En la práctica, salvo que dispongan de GPU y tiempo de sobra, no correrían
este barrido en cada corrida del notebook — es exactamente la razón por la
que, tanto en el original como acá, entrenamos una sola configuración fija
y, para mostrar resultados, cargamos un modelo ya fine-tuneado (a
continuación).

# Cargando el modelo ya fine-tuneado

Hasta acá, el código para fine-tunear — para que no tarde tanto, cargamos el
modelo ya preentrenado sobre este mismo dataset y con este mismo código.

```{r load-finetuned, eval=FALSE}
model_ft <- "gefero/replicate-HatEval-robertuito-base-uncased"
texts <- test_df$text

pipe <- transformers$pipeline("text-classification", model = model_ft)
preds_fine_tuned <- pipe(as.list(texts), truncation = TRUE, max_length = 128L)
preds_ft_df <- bind_rows(preds_fine_tuned)

eval_ft <- test_df %>%
  bind_cols(pred_label = preds_ft_df$label) %>%
  evaluar_predicciones(label, pred_label)

eval_ft$metrics
autoplot(eval_ft$conf_mat, type = "heatmap") +
  scale_fill_gradient(low = "#fcfcfb", high = "#184f95") +
  labs(title = "Matriz de confusión — modelo fine-tuneado")
```

# Paso a paso, sin `pipeline`

Repitamos el proceso de clasificación, pero sin el atajo de `pipeline` —
tokenizando y llamando al modelo directamente, en batches, tal como lo hace
`pipeline` por dentro.

```{r manual-load, eval=FALSE}
model_path <- model_ft
tokenizer  <- transformers$AutoTokenizer$from_pretrained(model_path)
model      <- transformers$AutoModelForSequenceClassification$from_pretrained(model_path)
model$eval()
```

`model$eval()` modifica el comportamiento de capas específicas: ahora todas
las neuronas están activas y la salida es determinista (Dropout se
desactiva), y capas como `BatchNorm` dejan de usar estadísticas del lote
actual para usar las acumuladas durante el entrenamiento. Se llama una sola
vez, antes del loop de inferencia.

```{r manual-loop, eval=FALSE}
# model$config$id2label ya es un dict de Python -> reticulate lo cruza como
# una lista nombrada de R directamente (nada de py_to_r() acá)
id2label <- model$config$id2label
BATCH_SIZE <- 12L

clasificar_batch <- function(batch_texts) {
  encoded <- tokenizer(
    as.list(batch_texts),
    padding = TRUE, truncation = TRUE, max_length = 128L,
    return_tensors = "pt"
  )

  with(torch$no_grad(), {
    outputs <- model(encoded)
  })

  probs <- torch$softmax(outputs$logits, dim = -1L)
  # Los tensores de PyTorch no se convierten solos con as.array(): primero
  # hay que pedirles $numpy(), que reticulate sí sabe cruzar a R
  predicted_ids <- as.integer(torch$argmax(probs, dim = -1L)$numpy())
  confidences   <- as.numeric(torch$max(probs, dim = -1L)$values$numpy())

  tibble(
    predicted_label = id2label[as.character(predicted_ids)],
    confidence = confidences
  )
}

texts <- test_df$text
batch_starts <- seq(1, length(texts), by = BATCH_SIZE)

pred_test_ft <- map_dfr(batch_starts, function(i) {
  batch <- texts[i:min(i + BATCH_SIZE - 1, length(texts))]
  clasificar_batch(batch)
})
```

Lo que hace `clasificar_batch()` por cada lote de 12 textos:

- **Tokeniza el batch** (`padding = TRUE` rellena todas las secuencias del
  lote hasta la más larga con `[PAD]`, necesario porque los tensores de
  PyTorch requieren dimensiones uniformes; `truncation = TRUE` recorta
  cualquier secuencia más larga que `max_length`, un límite arquitectónico
  estricto en modelos BERT-like, dado por los embeddings posicionales;
  `return_tensors = "pt"` devuelve tensores de PyTorch).
- **Corre inferencia dentro de `with(torch$no_grad(), {...})`** — el
  equivalente en R, vía `reticulate`, del `with torch.no_grad():` de Python.
  Desactiva la construcción del grafo computacional que PyTorch arma
  automáticamente para poder retropropagar durante el entrenamiento; en
  inferencia ese seguimiento es innecesario y consume memoria y cómputo de
  más.
- **Convierte logits en probabilidades** con `torch$softmax(...)` (todos los
  valores positivos, suman 1) y selecciona la clase con `torch$argmax(...)`.
  Aplicar `argmax` sobre los logits daría la misma clase que aplicarlo sobre
  las probabilidades — `softmax` es monótona — pero acá también queremos la
  columna `confidence`, así que lo calculamos igual.
- **`$numpy()`** convierte el tensor de PyTorch resultante en un array de
  NumPy, que `reticulate` sí cruza automáticamente a un array de R (a
  diferencia del tensor de PyTorch original) — así podemos usarlo con
  `tibble()`/`dplyr` normalmente.

A diferencia del `for` + `del` + `gc.collect()` explícito de Python (para
liberar los tensores de cada batch antes del siguiente), en R no hace falta
gestionar la memoria de los tensores intermedios a mano: al ser variables
locales de `clasificar_batch()`, quedan fuera de scope apenas termina cada
llamada, y el recolector de basura de R las libera en su próximo ciclo
igual que liberaría cualquier otro objeto.

```{r manual-eval, eval=FALSE}
eval_manual <- test_df %>%
  bind_cols(pred_label = pred_test_ft$predicted_label) %>%
  evaluar_predicciones(label, pred_label)

eval_manual$metrics
autoplot(eval_manual$conf_mat, type = "heatmap") +
  scale_fill_gradient(low = "#fcfcfb", high = "#184f95") +
  labs(title = "Matriz de confusión — inferencia manual, sin pipeline")
```

# Persistiendo el modelo

Desde un entorno local, con esta línea persistimos el modelo en disco:

```{r save-model, eval=FALSE}
# trainer$save_model("./final_model")
```

Por último, podríamos subir el modelo al repositorio de [Hugging
Face](https://huggingface.co/). Para eso hay que abrir una cuenta, generar
un token y ejecutar (usando el mismo patrón de `Sys.getenv("HF_TOKEN")` que
en la sección de autenticación, en vez de los secrets de Colab):

```{r push-to-hub, eval=FALSE}
# hf_hub$login(Sys.getenv("HF_TOKEN"))
#
# model$push_to_hub("gefero/replicate-HatEval-robertuito-base-uncased")
# tokenizer$push_to_hub("gefero/replicate-HatEval-robertuito-base-uncased")
```

# Ejercicio

## Parte 1 — Búsqueda del modelo en Hugging Face

Ingresar a huggingface.co/models y buscar un modelo de análisis de
sentimiento distinto al usado en clase. Podés filtrar por:

- Task: Text Classification
- Language: Spanish (u otro idioma, si lo justificás)

Para el modelo elegido, responder:

- ¿Cuál es el nombre del modelo (checkpoint)?
- ¿Sobre qué corpus fue pre-entrenado? ¿Y fine-tuneado?
- ¿Qué etiquetas de salida tiene (`id2label`)? ¿Son directamente comparables
  con las de nuestro dataset (`Hateful`/`Not hateful`)? ¿Qué transformación
  necesitás aplicar?

```{r ejercicio-parte1, eval=FALSE}
chkp <- "piuba-bigdata/beto-contextualized-hate-speech"
pipe_ex <- transformers$pipeline(
  "text-classification",
  model = chkp,
  top_k = NULL
)
```

## Parte 2 — Aplicación al dataset de Twitter

Usando el mismo `test_df` construido en clase, aplicar el modelo elegido
mediante `pipeline()` y generar las predicciones. Tener en cuenta que puede
ser necesario adaptar las etiquetas del modelo a las del dataset antes de
calcular métricas.

```{r ejercicio-parte2-datos, eval=FALSE}
df_tweets <- read_csv(unz(here("data", "tweets_menciones.zip"), "menciones_final.csv"),
                       show_col_types = FALSE)

set.seed(123)
df_tweets_sample <- slice_sample(df_tweets, n = 1000)
```

```{r ejercicio-parte2-predict, eval=FALSE}
texts <- df_tweets_sample$tweet
preds_nuevo <- pipe_ex(as.list(texts), truncation = TRUE, max_length = 512L)
```

```{r ejercicio-parte2-adapt, eval=FALSE}
# adapt_label(): de la lista de scores por clase que devuelve top_k=NULL,
# nos quedamos con la etiqueta no-neutral de mayor score (o, si todo es
# neutral, con la de mayor score general)
adapt_label <- function(scores_list) {
  # scores_list ya es una lista de R (una entrada por clase, con $label/$score)
  scores_df <- bind_rows(scores_list) %>% arrange(desc(score))
  no_neutral <- scores_df %>% filter(tolower(label) != "neutral")
  etiqueta <- if (nrow(no_neutral) > 0) no_neutral$label[1] else scores_df$label[1]
  str_to_sentence(etiqueta)
}

labels_nuevo <- map_chr(preds_nuevo, adapt_label)
table(labels_nuevo)
```

## Parte 3 — Comparación de performance

Calcular accuracy, precision, recall y F1 sobre el conjunto de test, usando
`evaluar_predicciones()` (nuestra versión de `compare_performance()` +
`print_confusion_matrix()`). Armar una tabla que compare los tres modelos
(base sin fine-tuning, fine-tuneado, y el elegido en el ejercicio).

```{r ejercicio-parte3, eval=FALSE}
eval_nuevo <- test_df %>%
  bind_cols(pred_label = labels_nuevo) %>%
  evaluar_predicciones(label, pred_label)

comparacion_final <- bind_rows(
  eval_base$metrics   %>% mutate(modelo = "Pre-entrenado (sin fine-tuning)"),
  eval_ft$metrics      %>% mutate(modelo = "Fine-tuneado (RoBERTuito + HatEval)"),
  eval_nuevo$metrics    %>% mutate(modelo = "Elegido en el ejercicio")
) %>%
  select(modelo, .metric, .estimate) %>%
  pivot_wider(names_from = .metric, values_from = .estimate)

comparacion_final
```

## Parte 4 — Estructura interna del modelo

Cargar el modelo con `AutoTokenizer$from_pretrained()` y
`AutoModelForSequenceClassification$from_pretrained()` (sin usar
`pipeline`). Luego:

- Imprimir `model$config` e identificar: número de capas, número de
  attention heads, tamaño del hidden state y vocabulario.
- Tokenizar el siguiente texto y mostrar los `input_ids` y el
  `attention_mask` resultantes:

  > "El producto llegó tarde y en mal estado, pero el vendedor respondió rápido."

- Realizar un forward pass con `with(torch$no_grad(), {...})` e imprimir la
  forma (`shape`) del tensor `outputs$logits`. ¿Qué representa cada
  dimensión?
- Aplicar `torch$softmax` sobre los logits y responder: ¿con qué nivel de
  confianza el modelo clasifica ese texto?

```{r ejercicio-parte4, eval=FALSE}
tokenizer_nuevo <- transformers$AutoTokenizer$from_pretrained(chkp)
model_nuevo <- transformers$AutoModelForSequenceClassification$from_pretrained(chkp)
model_nuevo$eval()

cfg <- model_nuevo$config
glue("Arquitectura:       {cfg$model_type}")
glue("Número de capas:    {cfg$num_hidden_layers}")
glue("Attention heads:    {cfg$num_attention_heads}")
glue("Hidden size:        {cfg$hidden_size}")
glue("Tamaño vocabulario: {cfg$vocab_size}")
print(cfg$id2label)  # dict de Python -> lista nombrada de R, sin conversión manual
```

# Un vistazo al dataset completo de menciones

Por último, exploramos el dataset completo de tweets que mencionan a
candidatos (`data/tweets_menciones.zip`) — esta parte es 100% `tidyverse`,
sin ninguna dependencia de Python/Hugging Face:

```{r menciones-explore}
menciones <- read_csv(
  unz(here("data", "tweets_menciones.zip"), "menciones_final.csv"),
  show_col_types = FALSE, n_max = 100000
)

glimpse(menciones)
```

El dataset completo tiene alrededor de 640 mil filas y 44 columnas (leemos
acá solo una muestra de 100 mil para que el chunk sea liviano). Entre las
columnas más relevantes:

- `id_str`: identificador único del tweet.
- `in_reply_to_status_id` / `in_reply_to_user_id`: a qué tweet/usuario
  responde, si corresponde.
- `created` / `user_created`: fecha de creación del tweet / de la cuenta.
- `language`: idioma del tweet.
- `tweet` / `text` / `tweet_proc`: contenido crudo, contenido y contenido
  preprocesado del tweet.
- `n_favorites` / `n_retweets`: interacciones.
- `hateful`, `targeted`, `aggressive`: scores continuos (0-1) de un
  clasificador de discurso de odio, agresividad y direccionalidad.
- `CALLS`, `WOMEN`, `LGBTI`, `RACISM`, `CLASS`, `POLITICS`, `DISABLED`,
  `APPEARANCE`, `CRIMINAL`: scores por categoría de odio.
- `es_odio`: etiqueta binaria derivada (`"hateful"` / `"non hateful"`).
- `user_candidate`, `mencion`, `genero`, `partido`, `partido_gen`: a qué
  candidatx/partido menciona el tweet, y metadata asociada.
- Columnas de geolocalización (`lon`, `lat`, `place_name`,
  `place_country`, `place_type`) tienen muchos valores nulos — no siempre
  están disponibles.
