---
title: "LLMs y uso de APIs — clasificación de discurso de odio con Gemini"
subtitle: "Summer Institute in Computational Social Sciences - Buenos Aires 2026 · Taller de NLP y polarización (versión R / tidyverse / tidymodels)"
output:
  html_notebook:
    toc: true
    toc_float: true
    df_print: paged
---

```{r setup, include=FALSE}
knitr::opts_chunk$set(echo = TRUE, warning = FALSE, message = FALSE)
```

# Introducción

Este notebook ofrece una introducción a los Large Language Models (LLMs),
centrándose en el modelo Gemini desarrollado por Google. Se exploran los
conceptos básicos de los transformers, el mecanismo de self-attention, el
prompt engineering y estrategias para interactuar con un LLM.

Como caso de aplicación, retomamos el dataset **HatEval** (SemEval-2019 Task
5) que venimos usando en las clases anteriores, y en particular su *test
set* (`data/hateval_test_df.csv`), para clasificar tweets en español según
si contienen o no discurso de odio (`HS`) utilizando Gemini. Se analizan los
resultados y se realiza un análisis de errores para identificar las
limitaciones del modelo.

El objetivo principal es comprender cómo funcionan los LLMs, sus
potencialidades y cómo aplicarlos a tareas de procesamiento de lenguaje
natural — desde R, usando `tidyverse` para el manejo de datos y
`tidymodels` (`yardstick`) para evaluar los resultados, igual que en
`cap0`/`cap2`. A diferencia de esos notebooks, acá no hay nada que
**entrenar ni tunear**: Gemini ya viene entrenado, y lo que diseñamos es el
**prompt** — la tarea de tidymodels se reduce a la parte de evaluación.

Pero antes tenemos que introducir una última cuestión. ¿Cómo interactuamos
con un LLM?

## Cómo usar un LLM y qué es el prompt engineering

Ya mencionamos que un LLM es una herramienta sumamente útil que permite
realizar diversas tareas basadas en texto: desde resúmenes y clasificaciones
hasta generación de contenido y análisis de sentimientos. Sin embargo, su
eficacia depende de cómo interactuemos con él. Aquí entra en juego el
concepto de **prompt engineering**. Es la tarea que consiste en diseñar
instrucciones claras y efectivas para maximizar la calidad de las respuestas
del modelo.

Un LLM, como Gemini, está entrenado en vastos conjuntos de datos para
reconocer patrones en el lenguaje. Aunque no "piensa" como un humano, puede
generar respuestas coherentes y contextuales basadas en entradas
específicas. El modelo procesa instrucciones llamadas *prompts*, que son
preguntas, textos o comandos diseñados para guiar su comportamiento.

Por ejemplo, si queremos traducir una frase:

- Mal prompt: *"Traducción al inglés."*
- Buen prompt: *"Traduce la frase 'El perro juega en el parque' al inglés."*

Un buen prompt debe ser claro, estructurado y, cuando sea necesario, incluir
ejemplos o contexto. Para usar un LLM tenemos que seguir algunos pasos:

1. **Definir la tarea**: antes de usar un LLM, aclarar qué se busca lograr:
   ¿resumir? ¿clasificar? ¿analizar sentimientos? Esto determinará cómo
   diseñar el prompt.
2. **Diseñar el prompt**: asegurarse de que la instrucción sea específica,
   proporcione contexto relevante, e indique el formato esperado de la
   respuesta.
3. **Usar la herramienta adecuada**: *interfaz directa* (plataformas como
   Gemini permiten interactuar con el modelo escribiendo prompts
   directamente) o *API programática* (si es necesario integrar el LLM en
   proyectos, es posible usar lenguajes como Python o R para enviar
   solicitudes al modelo — lo que vamos a hacer acá, desde R).
4. **Revisar e iterar**: evaluar las respuestas y ajustar el prompt según
   sea necesario. La iteración es clave para obtener resultados óptimos.

### Estrategias de prompt engineering

Hay varias formas de diseñar un prompt.

1. **Zero-shot prompting.** Pide al modelo realizar una tarea sin ningún
   ejemplo previo. Es útil para tareas simples. Por ejemplo:
   ```
   Traduce al inglés: 'El perro juega en el parque'
   ```

2. **One-shot prompting.** Proporciona un ejemplo para guiar al modelo.
   ```
   Genera una pregunta para una encuesta sobre satisfacción laboral.
   Ejemplo: '¿Qué tan satisfecho está con su horario de trabajo?'
   Nueva pregunta:
   ```

3. **Few-shot prompting.** Incluye varios ejemplos para ayudar al modelo a
   generalizar mejor.
   ```
   Clasifica las siguientes frases según la emoción:
   - "Estoy feliz hoy." → Alegría
   - "Estoy cansado." → Tristeza
   - "Estoy ansioso por mañana." → Ansiedad

   Frase: "No puedo creer que gané la lotería." → Emoción:
   ```

4. **Chain-of-thought prompting.** Solicita que el modelo muestre su
   razonamiento paso a paso antes de dar una respuesta final.
   ```
   Pregunta: Si Juan tiene 3 manzanas y compra 5 más, ¿cuántas tiene en total?
   Razonamiento:
   1. Juan tiene 3 manzanas.
   2. Compra 5 más, así que ahora tiene 3 + 5.
   Respuesta final:
   ```

5. **Contextual prompting.** Proporciona al modelo un contexto para que las
   respuestas sean más relevantes.
   ```
   Eres un experto en marketing. Crea un eslogan para una marca de café sostenible.
   ```

6. **Instruction-based prompting.** Diseña el prompt como una instrucción
   directa y detallada.
   ```
   Resume el siguiente texto en tres frases que incluyan las ideas principales: [texto].
   ```

Pese a lo bien que funcionan los LLMs es necesario tener en cuenta algunas
limitaciones a los fines de evitar malos entendidos.

En primer lugar, más allá del marketing alrededor de estas herramientas es
importante mencionar que **no razonan como humanos**. Se limitan a generar
respuestas basadas en patrones estadísticos, de allí el término ["loros
aleatorios"](https://dl.acm.org/doi/10.1145/3442188.3445922). ¿Esto es un
problema? Depende. Si los queremos usar para resolver tareas concretas como
las que hemos mencionado hasta aquí — como la que vamos a atacar en breve —
no. En otros contextos, puede ser.

A su vez, los LLMs (al igual que cualquier otro algoritmo, modelo o método
que se basa en datos de entrada y trata de aprender patrones subyacentes)
tienen **sesgos**: pueden reflejar los presentes en los datos de
entrenamiento, lo que hace necesario tener cuidado al momento de seleccionar
la tarea que vamos a solicitarle. Por otro lado, tienen **memoria
limitada**: no recuerdan interacciones previas a menos que se incluyan en el
contexto.

## Gemini, el modelo que vamos a usar

Google DeepMind ha desarrollado Gemini, una familia de modelos de
inteligencia artificial con capacidades multimodales. Esto implica que
Gemini puede procesar y comprender diversos tipos de información, como texto
e imágenes.

Gemini es un modelo de lenguaje grande (LLM) que utiliza una arquitectura de
red neuronal Transformer. Esta arquitectura le permite procesar información
de manera eficiente y comprender las relaciones entre las palabras en un
texto.

Gemini fue entrenado por Google utilizando una gran cantidad de datos de
texto y código. Este proceso de entrenamiento implica ajustar los
parámetros de la red neuronal para que pueda predecir la siguiente palabra o
token en una secuencia. El entrenamiento se realiza en varias etapas, con
conjuntos de datos cada vez más grandes y complejos. Esto permite a Gemini
aprender patrones y relaciones en el lenguaje, mejorando su capacidad para
comprender y generar texto.

# ¿Cómo interactuamos con Gemini desde R?

El notebook original en Python usa dos vías: la librería oficial
`google-generativeai` (que requiere autenticarse con una API key propia) y,
como atajo, `google.colab.ai` — un wrapper que solo existe **dentro de
Google Colab** y no tiene ningún equivalente fuera de ahí, ni en Python "de
escritorio" ni en R.

La buena noticia es que no hace falta ninguna librería oficial: la API de
Gemini es una **API REST común**, JSON sobre HTTPS
(`https://generativelanguage.googleapis.com/v1beta/models/{modelo}:generateContent`).
Cualquier lenguaje con un cliente HTTP puede hablarle directamente. En R, la
herramienta idiomática para esto es
[`httr2`](https://httr2.r-lib.org/) — el paquete de Posit/tidyverse para
hacer requests HTTP (sucesor de `httr`, pensado para encadenarse con el pipe
`|>` igual que el resto del tidyverse) — combinado con el parseo JSON que
trae incorporado (`resp_body_json()`).

Esto hace que, en cierto sentido, esta traducción sea **más simple** que la
de `cap2` (Transformers): ahí no había forma de esquivar `reticulate`
porque hacía falta la arquitectura de red neuronal completa de Python
(`torch`/`transformers`); acá alcanza con R puro, porque Gemini corre del
lado de Google y nosotros solo mandamos y recibimos JSON.

Para uso más intensivo (reintentos automáticos, *streaming*, extracción de
datos estructurados directamente en un objeto de R sin tener que parsear
texto con regex como hacemos más abajo) vale la pena conocer
[`ellmer`](https://ellmer.tidyverse.org/), el cliente de LLMs de Posit —
soporta Gemini, OpenAI, Claude, modelos locales, etc. con una interfaz de
más alto nivel (`chat_google_gemini()$chat(...)`). Acá usamos `httr2`
directo a propósito, para ver exactamente qué viaja en el request y en la
respuesta — el mismo espíritu con el que el notebook original arma el
request "a mano" antes de mostrar atajos.

```{r libraries}
library(tidyverse)   # dplyr, purrr, stringr, ggplot2...
library(tidymodels)  # yardstick para métricas y matriz de confusión
library(httr2)       # cliente HTTP para la API de Gemini
library(stringi)      # stri_trans_general(), para sacar acentos
library(here)
library(glue)

theme_set(theme_minimal(base_size = 11))
```

## Primer paso, autenticación

Como ya vimos a lo largo de este curso, las APIs actúan como intermediarios
que permiten la comunicación e intercambio de datos entre diferentes
sistemas. Por este motivo, la autenticación es crucial para asegurar la
seguridad y controlar el acceso a la información.

Para usar la API de Gemini necesitamos una clave personal, que se genera en
https://aistudio.google.com/app/apikey. Igual que con el token de Hugging
Face en `cap2`, no la pegamos en el notebook: la definimos como variable de
entorno en `~/.Renviron` (que no se versiona en git) y la leemos con
`Sys.getenv()`:

```{r api-key, eval=FALSE}
# Definir una vez, por ejemplo en ~/.Renviron: GEMINI_API_KEY=AIza...
gemini_api_key <- Sys.getenv("GEMINI_API_KEY")
stopifnot("Definí GEMINI_API_KEY en ~/.Renviron antes de continuar" = nzchar(gemini_api_key))
```

```{r gemini-helpers}
gemini_base_url <- "https://generativelanguage.googleapis.com"

# Lista los modelos disponibles para esta API key (equivalente a ai.list_models())
list_gemini_models <- function(api_key = Sys.getenv("GEMINI_API_KEY")) {
  resp <- request(gemini_base_url) %>%
    req_url_path_append("v1beta", "models") %>%
    req_url_query(key = api_key) %>%
    req_perform()

  resp_body_json(resp)$models %>%
    map_dfr(~ tibble(name = .x$name, display_name = .x$displayName))
}

# Llama al endpoint generateContent con un texto y devuelve la respuesta como string
call_gemini <- function(prompt_text, model = "gemini-2.5-flash",
                         api_key = Sys.getenv("GEMINI_API_KEY")) {
  req <- request(gemini_base_url) %>%
    req_url_path_append("v1beta", "models", paste0(model, ":generateContent")) %>%
    req_url_query(key = api_key) %>%
    req_body_json(list(
      contents = list(
        list(parts = list(list(text = prompt_text)))
      )
    )) %>%
    req_error(is_error = \(resp) FALSE)  # manejamos el error nosotros, sin que httr2 aborte

  resp <- req_perform(req)
  body <- resp_body_json(resp)

  if (resp_status(resp) >= 400) {
    stop(glue("Error de la API de Gemini: {body$error$message}"))
  }

  body$candidates[[1]]$content$parts[[1]]$text
}
```

`list_gemini_models()` y `call_gemini()` son la traducción directa de
`ai.list_models()` y `ai.generate_text()`/`model.generate_content()`: arman
el request (`request()` + `req_url_path_append()` + `req_url_query()` +,
para `generateContent`, `req_body_json()` con el cuerpo JSON que espera la
API — un `contents` con una lista de `parts`, cada una con su `text`),
disparan la llamada (`req_perform()`) y parsean la respuesta JSON
(`resp_body_json()`). La estructura de la respuesta exitosa es
`candidates[[1]]$content$parts[[1]]$text` — el mismo campo que
`response.text` en la librería de Python.

```{r list-models, eval=FALSE}
list_gemini_models()
```

## Segundo paso, diseño del prompt

Perfecto. Vamos ahora a diseñar un prompt simple para nuestra tarea.

```{r prompt}
prompt <- "A continuación vas a recibir el texto de un tweet.
Quisiera que lo clasifiques como discurso de odio o no usando las siguientes categorías:

- Odio: el tweet expresa odio dirigido a mujeres o a inmigrantes **como grupo** (por ejemplo, insultos, deshumanización o llamados a la violencia contra esos colectivos)
- No odio: el tweet no expresa ese tipo de odio grupal. Esto incluye insultos puntuales a una persona, lenguaje ofensivo usado como intensificador (p. ej. interjecciones), o menciones/citas de discurso de odio ajeno sin que el propio tweet lo exprese

Quisiera que expliques paso a paso tu razonamiento.

La salida debería tener el siguiente formato:

clasif: seguido de la clasificación | expl: seguido de la explicación

Texto:
"
```

Cargamos el *test set* de HatEval, nos quedamos con los tweets en español (el
mismo subconjunto que usamos en la clase anterior para TF, TF-IDF y
embeddings) y extraemos una muestra estratificada por `HS` para no agotar el
límite diario de requests gratis de la API.

```{r cargar-datos}
data_path <- here("data", "hateval_test_df.csv")
hateval_test <- read_csv(data_path, show_col_types = FALSE) %>%
  filter(language == "es")

# Extraemos una muestra estratificada por HS (discurso de odio si/no) de ~50 tweets.
# Nota: le pasamos al LLM el texto *crudo* del tweet, sin el preprocesamiento
# (minúsculas, sin URLs/menciones/acentos) que usamos para TF-IDF y embeddings.
# Es una diferencia real entre los dos enfoques que vale la pena tener en cuenta
# a la hora de comparar resultados.
set.seed(123)
test_sample <- hateval_test %>%
  group_by(HS) %>%
  slice_sample(n = 25) %>%
  ungroup() %>%
  select(id, text, HS, target)

glue("{nrow(test_sample)} tweets | HS=1 (odio): {sum(test_sample$HS == 1)}, HS=0: {sum(test_sample$HS == 0)}")
test_sample
```

## Tercer paso, hacemos las requests, llamamos al LLM

Vamos a iterar por cada una de las filas del dataset y para cada fila, vamos
a hacer una request a la API de Gemini con dos inputs: el `prompt` que
diseñamos más arriba y el texto del tweet (`text`).

```{r llamadas-llm, eval=FALSE}
rtas <- list()
total_req <- nrow(test_sample)

for (i in seq_len(total_req)) {
  fila <- test_sample[i, ]
  Sys.sleep(1)  # Pausa
  message(glue("Procesando tweet {i} de {total_req}"))

  respuesta <- tryCatch(
    call_gemini(paste0(prompt, fila$text)),
    error = function(e) {
      message(glue("Error procesando tweet {fila$id}: {conditionMessage(e)}"))
      "Error"
    }
  )
  rtas[[as.character(fila$id)]] <- respuesta

  if (i %% 10 == 0) {
    enframe(unlist(rtas), name = "id", value = "resp") %>%
      write_csv(here("rtas_hateval.csv"))
  }
}
```

Vamos paso a paso:

1. **Inicialización:** se crea una lista vacía llamada `rtas` que va a
   almacenar las respuestas de Gemini, indexadas por el `id` del tweet
   (el análogo R de un diccionario de Python indexado por clave).
2. **Bucle for:** se itera a través de cada fila de `test_sample`.
3. **Pausa:** se introduce una pausa de 1 segundo con `Sys.sleep(1)` para no
   sobrecargar la API de Gemini.
4. **Mensaje de progreso:** se imprime el progreso del procesamiento.
5. **Llamada a Gemini:** `call_gemini()` concatena el `prompt` predefinido
   con el texto del tweet actual (`fila$text`) y hace la request. Si algo
   falla (rate limit, timeout, respuesta con contenido bloqueado por los
   filtros de seguridad de Gemini, etc.), `tryCatch()` lo captura y
   guardamos `"Error"` en lugar de cortar todo el loop — el equivalente
   directo del `except Exception as e` de Python.
6. **Almacenamiento:** la respuesta se guarda en `rtas`, con el id del
   tweet como nombre de la entrada de la lista.
7. **Checkpointing:** cada 10 tweets se guarda un archivo `rtas_hateval.csv`
   con lo acumulado hasta el momento, para no perder el progreso si algo
   falla a mitad de camino.

Construimos `rtas_test_df` a partir de la lista `rtas` que generamos en el
loop anterior:

```{r armar-rtas-df, eval=FALSE}
rtas_test_df <- enframe(unlist(rtas), name = "id", value = "resp") %>%
  mutate(id = as.integer(id))

head(rtas_test_df)
```

## Cuarto paso, formateando los resultados

Como habrán notado en la salida anterior, las respuestas del modelo son
básicamente un largo `string`. Toda la respuesta (la etiqueta y la
explicación) están juntas. No obstante, diseñamos el prompt para que
aparezca con algunos delimitadores que nos hagan más fácil la extracción de
la información. Para ello vamos a definir dos funciones:

```{r parse-clasif}
parse_clasif <- function(string) {
  str_extract(string, "(?<=clasif: ).*?(?= \\|)")
}
```

La función `parse_clasif` está diseñada para extraer la clasificación de un
tweet de un texto, específicamente la parte que indica si el tweet expresa
discurso de odio ("Odio") o no ("No odio").

`str_extract()` (de `stringr`, que por debajo usa el motor de regex ICU de
`stringi`) busca la parte de la cadena que coincide con el patrón
`(?<=clasif: ).*?(?= \|)`:

- `(?<=clasif: )`: un *lookbehind* positivo — busca la cadena `"clasif: "` y
  asegura que la coincidencia empiece justo después de ella, sin
  incluirla en el resultado.
- `.*?`: cualquier caracter, cero o más veces, de la forma más "perezosa"
  posible (la coincidencia más corta).
- `(?= \|)`: un *lookahead* positivo — busca un espacio seguido de `"|"` y
  asegura que la coincidencia termine justo antes, sin incluirlo.

(A diferencia del motor de regex base de R —`grepl()`/`regmatches()` sin
`perl=TRUE`—, que no soporta *lookbehind*/*lookahead* en absoluto, el motor
ICU que usa `stringr` sí los soporta de forma directa, con la misma sintaxis
`(?<=...)`/`(?=...)` que el módulo `re` de Python.)

`str_extract()` devuelve el valor encontrado, o `NA` si no hay coincidencia
— el equivalente R de `None`.

```{r parse-expl}
parse_expl <- function(string) {
  expl <- str_extract(string, "(?<=expl).*")
  if (is.na(expl)) return(NA_character_)
  # Eliminamos los caracteres ':' y "'" y hacemos trim
  str_remove_all(expl, "[:'’]") %>% str_trim()
}
```

`parse_expl` está diseñada para extraer la explicación de un tweet de un
texto, específicamente la parte que explica por qué el tweet fue
clasificado como "Odio" o "No odio". El patrón `(?<=expl).*` busca la
cadena `"expl"` (lookbehind) y toma todo el texto que sigue. Luego
`str_remove_all()` limpia los caracteres `:` y `'` (y su variante tipográfica
`'`) que puedan haber quedado del formato del prompt, y `str_trim()` saca
espacios sobrantes al principio y al final.

**Ejemplo:** si la entrada es `"clasif: Odio | expl: El tweet insulta a los
inmigrantes como grupo."`, `parse_expl()` devuelve `"El tweet insulta a los
inmigrantes como grupo."`.

```{r aplicar-parseo, eval=FALSE}
rtas_test_df <- rtas_test_df %>%
  mutate(
    llm_expl = map_chr(resp, parse_expl),
    llm_label = map_chr(resp, parse_clasif)
  ) %>%
  # Mergeamos con los datos originales del tweet (texto y etiqueta real)
  inner_join(test_sample %>% select(id, text, HS, target), by = "id")

rtas_test_df
```

- `llm_expl = map_chr(resp, parse_expl)`: crea una nueva columna aplicando
  `parse_expl` a cada respuesta cruda. Esto extrae la explicación del
  texto de la respuesta.
- `llm_label = map_chr(resp, parse_clasif)`: crea otra columna aplicando
  `parse_clasif`. Esto extrae la clasificación del tweet (`"Odio"` o
  `"No odio"`).

```{r normalize-label}
normalize_label <- function(s) {
  if (is.na(s)) return(s)
  s_norm <- stri_trans_general(str_to_lower(str_trim(s)), "Latin-ASCII")
  if (str_detect(s_norm, "no odio")) return("No odio")
  if (str_detect(s_norm, "odio")) return("Odio")
  str_trim(s)
}
```

```{r aplicar-normalize, eval=FALSE}
# Normalizamos las predicciones del LLM (mayúsculas/acentos pueden variar)
rtas_test_df <- rtas_test_df %>%
  mutate(
    llm_label = map_chr(llm_label, normalize_label),
    # Etiqueta de referencia (ground truth) en el mismo formato que la predicción
    hs_label = if_else(HS == 1, "Odio", "No odio")
  )

glue("{nrow(rtas_test_df)} filas")
rtas_test_df %>% select(id, hs_label, llm_label) %>% head()
```

Este código realiza dos operaciones principales para preparar la evaluación:

1. **Normalización de las predicciones del LLM:** `normalize_label()` pasa
   la respuesta del LLM a minúsculas y sin acentos, y la mapea a `"Odio"` o
   `"No odio"` cuando puede reconocerla; si no matchea ninguna de las dos,
   la deja tal cual para poder inspeccionarla en la próxima celda (por
   ejemplo, si el LLM respondió con una tercera categoría o se negó a
   clasificar). Notar que chequeamos `"no odio"` **antes** que `"odio"`,
   porque la primera cadena también contiene la segunda como substring.
2. **Etiqueta de referencia:** `hs_label` traduce la columna binaria `HS`
   (0/1) al mismo formato de texto (`"No odio"`/`"Odio"`) que usan las
   predicciones, para poder compararlas directamente.

# Resultados

Veamos ahora, entonces, cómo funcionó nuestro modelo. Vamos a calcular las
métricas habituales — acá es donde entra `tidymodels`/`yardstick`, en vez
de `sklearn.metrics`.

```{r metricas-setup}
niveles_hs <- c("Odio", "No odio")  # "Odio" primero = clase evento por default en yardstick

metricas_clasificacion <- metric_set(accuracy, precision, recall, f_meas)

evaluar_llm <- function(df_pred) {
  df_pred <- df_pred %>%
    mutate(
      hs_label = factor(hs_label, levels = niveles_hs),
      llm_label = factor(llm_label, levels = niveles_hs)
    )

  list(
    metrics = metricas_clasificacion(df_pred, truth = hs_label, estimate = llm_label),
    conf_mat = conf_mat(df_pred, truth = hs_label, estimate = llm_label)
  )
}
```

`evaluar_llm()` es nuestra versión "tidy" de
`classification_report()`/`confusion_matrix()` de `sklearn` — la
reutilizamos más abajo, igual que hicimos con `evaluar_predicciones()` en
`cap2`.

```{r ver-prompt, eval=FALSE}
cat(prompt)
```

Como el LLM no está garantizado a respetar estrictamente las dos categorías
del prompt (o puede fallar el parseo de la respuesta), conviene revisar qué
valores devolvió antes de calcular las métricas finales:

```{r fuera-de-esquema, eval=FALSE}
count(rtas_test_df, llm_label, sort = TRUE)

fuera_de_esquema <- rtas_test_df %>% filter(!llm_label %in% c("Odio", "No odio"))
glue("{nrow(fuera_de_esquema)} respuestas fuera de esquema de {nrow(rtas_test_df)} totales")
fuera_de_esquema %>% select(text, resp)
```

Puede pasar que el LLM devuelva algo que no matchea ninguna de las dos
categorías del prompt (`Odio` / `No odio`): una tercera categoría implícita
(por ejemplo, "Ambiguo" u "Ofensivo, no odio"), una respuesta que la regex
de `parse_clasif` no logra extraer (`NA`), o incluso una negativa a
responder — algo plausible al pedirle a un modelo que juzgue contenido de
discurso de odio, y en sí mismo un dato interesante sobre los límites de
estos sistemas.

Esto resalta una característica importante de los LLMs: aunque se les den
instrucciones específicas, a veces generan respuestas que van más allá de
las categorías o formatos estrictamente definidos en el prompt. Para
nuestro análisis de métricas esto es un problema, porque esas categorías
extra no existen en las etiquetas reales — con `yardstick`, un nivel de
factor en `estimate` que no está en `levels = niveles_hs` queda
directamente como `NA` (a diferencia de `sklearn`, que las incluiría en el
reporte y tiraría un `UndefinedMetricWarning`). De cualquier forma, antes de
calcular el reporte final filtramos las filas fuera de esquema, para poder
inspeccionarlas nosotros mismos en vez de que se conviertan en `NA`
silenciosamente:

```{r filtrar-esquema, eval=FALSE}
# Filtramos el data frame para excluir las respuestas fuera de esquema
filtered_rtas_test_df <- rtas_test_df %>% filter(llm_label %in% c("Odio", "No odio"))

glue("Nos quedamos con {nrow(filtered_rtas_test_df)} de {nrow(rtas_test_df)} tweets")

eval_llm <- evaluar_llm(filtered_rtas_test_df)
eval_llm$metrics
```

```{r matriz-confusion, eval=FALSE}
autoplot(eval_llm$conf_mat, type = "heatmap") +
  scale_fill_gradient(low = "#fcfcfb", high = "#184f95") +
  labs(
    title = "Matriz de confusión — Gemini vs. etiqueta real (HatEval)",
    x = "Predicción del LLM", y = "Etiqueta verdadera"
  )
```

Además de las métricas "generales" de `evaluar_llm()`, calculamos las
mismas métricas sobre la clase positiva (`HS=1` / `"Odio"`) que usamos en
`cap0` para comparar TF, TF-IDF y embeddings, así los números quedan
directamente comparables entre notebooks:

```{r metricas-clase-positiva, eval=FALSE}
resultados_llm <- filtered_rtas_test_df %>%
  mutate(
    HS = factor(HS, levels = c(1, 0)),
    llm_hs = factor(if_else(llm_label == "Odio", 1, 0), levels = c(1, 0))
  ) %>%
  metricas_clasificacion(truth = HS, estimate = llm_hs)

resultados_llm
```

Al analizar la matriz de confusión y las métricas de arriba, conviene mirar
dos cosas en particular:

- **El balance entre precisión y recall para la clase `Odio`**, y cómo se
  compara con los resultados de TF, TF-IDF y embeddings de `cap0` (TF y
  TF-IDF empatan en F1 ≈ 0.665, por encima de embeddings ≈ 0.596 — ver
  `cap0/00_SICSS_BAires_Vectorización_R.Rmd`).
- **Qué tipo de error predomina**: si el LLM comete más falsos positivos
  (predice `Odio` cuando en realidad era `No odio`) o más falsos negativos
  (predice `No odio` cuando en realidad era `Odio`). Los exploramos con
  ejemplos concretos en la siguiente sección.

# Análisis de errores

Un punto importante del trabajo con LLMs (y con cualquier modelo de
clasificación de texto o no) es tratar de entender de alguna forma los
errores que cometen.

Examinar las instancias mal clasificadas permite identificar patrones de
error y comprender las limitaciones del modelo. Esto puede revelar sesgos en
los datos de entrenamiento, características mal interpretadas o la
necesidad de ajustes en el preprocesamiento del texto. Un análisis de
errores riguroso proporciona información valiosa para refinar el modelo,
mejorar su precisión y adaptarlo a casos de uso específicos.

Para ello vamos a examinar manualmente los ejemplos mal clasificados para
comprender por qué el modelo se equivocó — a diferencia de TF/TF-IDF, acá
tenemos algo que el modelo lineal no nos daba gratis: **la explicación en
lenguaje natural que el propio LLM generó** (`llm_expl`), producto de
haberle pedido razonamiento paso a paso en el prompt.

Veamos primero una muestra de 5 "falsos negativos":

```{r falsos-negativos, eval=FALSE}
falsos_negativos <- filtered_rtas_test_df %>%
  filter(hs_label == "Odio", llm_label == "No odio")

n_ejemplos <- min(5, nrow(falsos_negativos))
muestra_fn <- falsos_negativos %>% slice_sample(n = n_ejemplos)

pwalk(muestra_fn, function(id, text, llm_expl, ...) {
  cat(glue("Tweet: {id}\n\tTexto: {text}\n\tExplicación: {llm_expl}\n\n"))
})
```

```{r falsos-positivos, eval=FALSE}
falsos_positivos <- filtered_rtas_test_df %>%
  filter(hs_label == "No odio", llm_label == "Odio")

n_ejemplos <- min(5, nrow(falsos_positivos))
muestra_fp <- falsos_positivos %>% slice_sample(n = n_ejemplos)

pwalk(muestra_fp, function(id, text, llm_expl, ...) {
  cat(glue("Tweet: {id}\n\tTexto: {text}\n\tExplicación: {llm_expl}\n\n"))
})
```

Lo interesante de este análisis, comparado con el de `cap0` (TF/TF-IDF) y
`cap2` (embeddings/RoBERTuito), es que acá tenemos algo más que "qué
palabra dispara la predicción": tenemos el razonamiento explícito del
modelo. Vale la pena leer las explicaciones buscando dos patrones típicos:

- **Falsos negativos por regla mal calibrada.** Es común que el LLM aplique
  de forma demasiado literal el criterio "debe estar dirigido al grupo, no
  a un individuo" del prompt, y descarte como `No odio` insultos o
  amenazas explícitamente misóginas o violentas solo porque el destinatario
  es una persona puntual. Es un error sistemático de *recall*, no de
  comprensión del lenguaje: el modelo suele identificar correctamente la
  violencia o el insulto, pero lo descarta por una condición de "alcance
  grupal" que interpreta de forma más restrictiva de lo que en realidad
  pretende el criterio de etiquetado del dataset.
- **Falsos positivos "gatillados por palabra clave".** El LLM puede
  disparar `Odio` apoyándose casi exclusivamente en la presencia de un
  término considerado ofensivo, sin ponderar que el tono del tweet es
  ambiguo, admirativo o irónico — la misma fragilidad que vimos en los
  modelos lineales (TF/TF-IDF), solo que acá resulta más llamativa porque
  el LLM sí tiene, en principio, la capacidad de razonar sobre el contexto.

Cuáles ejemplos concretos caen en cada categoría depende de la muestra y de
la corrida (Gemini no es determinista entre llamadas), así que vale la pena
mirar la propia salida de `muestra_fn`/`muestra_fp` en vez de asumir que se
va a repetir exactamente el mismo patrón que en la corrida original.

# Actividad

- Comparar en esta muestra pequeña (50 casos) la performance de Gemini con
  la de `pysentimiento` (`cap2`). ¿Cuál funciona mejor? ¿El LLM se acerca,
  iguala o supera a esos modelos?
- Pensar cómo podrían reformular el `prompt` para hacerlo más preciso: por
  ejemplo, ¿ayuda incluir 1-2 ejemplos (*few-shot*) de tweets con y sin
  discurso de odio, especialmente casos límite como los que vimos en el
  análisis de errores?
- Como desafío adicional: probar `ellmer::chat_google_gemini()` en vez de
  `httr2` a mano, y comparar cuánto código hace falta para llegar al mismo
  resultado.

```{r actividad, eval=FALSE}
###
```
